ACORDAO-COMPLETO-2411581

ACÓRDÃO 6873/2020 ATA 20/2020 - PRIMEIRA CÂMARA

VISTOS, relatados e discutidos estes autos de prestação de contas da Secretaria-Executiva do Ministério da Pesca e Aquicultura referentes ao exercício de 2013;
ACORDAM os Ministros do Tribunal de Contas da União reunidos em sessão de Primeira Câmara, ante as razões expostas pelo Relator, em:
9.1. julgar regulares as contas do senhor Marcelo Bezerra Crivella (XXX.923.197-XX) , com fundamento nos arts. 1º, inciso I, 16, inciso I, 17 e 23, inciso I, da Lei 8.443/1992 c/c os arts. 1º, inciso I, 207 e 214, inciso I, do Regimento Interno, dando-lhe quitação plena;
	9.2. julgar irregulares, com fundamento nos arts. 1º, inciso I, 16, inciso III, alíneas "b" e "c", e § 2º da Lei 8.443/1992 c/c os arts. 19 e 23, inciso III, da mesma Lei, e com arts. 1º, inciso I, 209, incisos II e III, e § 5º, 210 e 214, inciso III, do Regimento Interno, as contas dos senhores Henrique Antônio dos Santos Nunes (XXX.574.597-XX) , Antonio Marcos Horostecki (XXX.271.779-XX) , Sebastião Macedo da Silva (XXX.334.351-XX) e da empresa Agência de Eventos Negócios e Serviços Ltda. (05.439.142/0001-73) , e condená-los, solidariamente, ao pagamento da quantia a seguir especificada, com a fixação do prazo de quinze dias, a contar das notificações, para comprovarem, perante o Tribunal (art. 214, inciso III, alínea "a", do Regimento Interno) , o recolhimento da dívida aos cofres do Tesouro Nacional, atualizada monetariamente e acrescida dos juros de mora, calculados a partir da data discriminada, até a data do recolhimento, na forma prevista na legislação em vigor:
	VALOR ORIGINAL (R$) 
	DATA DA OCORRÊNCIA

	553.890,00
	31/12/2013

9.3. aplicar aos senhores Henrique Antônio dos Santos Nunes (XXX.574.597-XX) , Antonio Marcos Horostecki (XXX.271.779-XX) , Sebastião Macedo da Silva (XXX.334.351-XX) e à empresa Agência de Eventos Negócios e Serviços Ltda. (05.439.142/0001-73) , individualmente, a multa prevista no art. 57 da Lei 8.443/1992 c/c o art. 267 do Regimento Interno, no valor de R$ 50.000,00 (cinquenta mil reais) , com a fixação do prazo de quinze dias, a contar das notificações, para comprovarem, perante o Tribunal (art. 214, inciso III, alínea "a", do Regimento Interno) , o recolhimento da dívida aos cofres do Tesouro Nacional, atualizada monetariamente desde a data do presente acórdão até a do efetivo recolhimento, se for paga após o vencimento, na forma da legislação em vigor;
9.4. julgar regulares com ressalva, com fundamento nos arts. 1º, inciso I, 16, inciso II, 18 e 23, inciso II, da Lei 8.443/1992, c/c os arts. 1º, inciso I, 208 e 214, inciso II, do Regimento Interno, em face das falhas adiante apontadas, as contas dos responsáveis a seguir, dando-lhes quitação:
 9.4.1. Átila Maia da Rocha (XXX.604.218-XX) :
 9.4.1.1. não ter solicitado à Secretaria de Monitoramento e Controle da Pesca e Aquicultura (SEMOC) auxílio no desenvolvimento de método para coleta dos dados de produção pesqueira e aquícola, nem ter submetido os resultados obtidos à análise crítica e ao necessário suporte de confirmação (validação dos dados) e ter divulgado oficialmente dados de tal levantamento; que propiciou a ocorrência da realização de levantamento e divulgação oficial de dados sobre a produção pesqueira e aquícola nacional sem avaliação técnica tanto do procedimento utilizado para coleta das informações quanto dos resultados do trabalho, com infração ao disposto no art. 14, inciso VI, do Decreto 6.972/2009 e art. 38, inciso VI, do Regimento Interno do MPA;
 9.4.1.2. não ter tomado providências para sanar a falha na segregação de funções do Ministério, que propiciou a ocorrência das falhas na segregação de funções, permitindo que o SPOA Substituto participasse das fases de planejamento, realização e homologação de processo licitatório e, posteriormente, do processo de pagamento dos serviços contratados, com infração ao disposto no art. 62, p. único, do Regimento Interno do MPA (Portaria MPA, 523 de 01/12/2010) , e ao princípio da moralidade, inserto no art. 3º, caput, da Lei nº 8.666/1993;
 9.4.1.3. celebrar os Convênios 797354; 795897; 797352; 795751 e 800019, sem o devido planejamento que deveria abranger estudos que permitissem verificar, de modo objetivo, em quais regiões do país a construção das unidades de beneficiamento teriam maior impacto no fomento à atividade pesqueira e aquícola; análise criteriosa dos planos de trabalhos e, em especial, a capacidade de os municípios convenentes gerirem os empreendimentos, contrariando o inciso IX do artigo 6º da Lei 8666/93 e as alíneas "b" dos incisos I e II do artigo 5º da Portaria Interministerial 507, de 24/11/2011;
9.4.2. Shirley de Faria Soares de Carvalho - CPF XXX.337.061-XX:
9.4.2.1. nomear servidor ocupante da função de Coordenador-Geral de Administração do Ministério da Pesca e Aquicultura como membro da Comissão Permanente de Licitação e da Equipe de Apoio aos Pregões, mediante as Portarias 27 e 28, de 4/3/2013, o que resultou em falha na segregação de funções;
9.5. aplicar ao senhor Dayvson Franklin de Souza (XXX.110.942-XX) , a multa prevista no inciso IV do art. 58 da Lei 8.443/1992 c/c o inciso IV do art. 268 do Regimento Interno, no valor de R$ 10.000,00 (dez mil reais) com a fixação do prazo de quinze dias, a contar da notificação, para comprovar, perante o Tribunal (art. 216 do Regimento Interno) , o recolhimento da dívida aos cofres do Tesouro Nacional, atualizada monetariamente desde a data do presente acórdão até a do efetivo recolhimento, se for paga após o vencimento, na forma da legislação em vigor;
 9.6. autorizar, desde logo, nos termos do art. 28, inciso II, da Lei 8.443/1992, a cobrança judicial das dívidas, caso não atendidas as notificações;
 9.7. autorizar o parcelamento das dívidas, caso requerido, nos termos do art. 26 da Lei 8.443, de 1992, c/c o art. 217 do Regimento Interno do Tribunal, em até trinta e seis parcelas, atualizadas monetariamente até a data do pagamento, esclarecendo aos responsáveis que a falta de pagamento de qualquer parcela importará no vencimento antecipado do saldo devedor (§ 2º do art. 217 do Regimento Interno do Tribunal) , sem prejuízo das demais medidas legais;
9.8. excluir do rol de responsáveis o senhor Ricardo Tavares de Jesus Castelo Branco, (XXX.927.191-XX) , Fiscal Substituto do Contrato 26/2013, por não ter praticado atos de gestão no exercício;
9.9. determinar ao Ministério da Agricultura, Pecuária e Abastecimento - MAPA, com fundamento no art. 208, § 2º, do RI/TCU, que informe ao Tribunal, no prazo de noventa dias, encaminhando as respectivas evidências, o estado atual dos Processos de Sindicância 00350.004225/2014-79 e 00350.004159/2014-37 e/ou dos eventuais respectivos processos administrativos disciplinares e tomadas de contas especiais subsequentes, e do Processo Administrativo Disciplinar 00350.004432/2015-12, esclarecendo se foram julgados, se houve recurso administrativo, o último procedimento realizado, a previsão de julgamento, caso ainda não tenham sido julgados.
9.10. encaminhar cópia desta deliberação ao Procurador-Chefe da Procuradoria da República no Distrito Federal, nos termos do § 3º do art. 16 da Lei 8.443/1992 c/c o § 7º do art. 209 do Regimento Interno, para adoção das medidas que entender cabíveis;

Contas ordinárias do exercício 2013 da Secretaria-Executiva do Ministério da Pesca e Aquicultura.

Primeira Câmara

3. Responsáveis: Marcelo Bezerra Crivella (XXX.923.197-XX); Átila Maia da Rocha (XXX.604.218-XX); Henrique Antônio dos Santos Nunes (XXX.574.597-XX); Antonio Marcos Horostecki (XXX.271.779-XX); Sebastiao Macedo da Silva (XXX.334.351-XX); Agência de Eventos Negócios e Serviços Ltda. (05.439.142/0001-73); Dayvson Franklin de Souza (XXX.110.942-XX); Ricardo Tavares de Jesus Castelo Branco (XXX.927.191-XX); Shirley de Faria Soares de Carvalho (XXX.337.061-XX).

13.1. Ministros presentes: Walton Alencar Rodrigues (Presidente), Benjamin Zymler, Bruno Dantas e Vital do Rêgo (Relator).
13.2. Ministros-Substitutos presentes: Augusto Sherman Cavalcanti e Weder de Oliveira.

VITAL DO RÊGO

Adoto como relatório a instrução produzida pela Secretaria de Controle Externo da Agricultura e do Meio Ambiente -SecexAgroAmbiental (peça 117) , sobre a prestação de contas relativa ao exercício de 2013 do extinto Ministério da Pesca e Aquicultura, que contou com a anuência tanto dos dirigentes da unidade técnica (peças 118 e 119) , quanto do membro do Ministério Público junto ao TCU, Procurador Marinus Eduardo De Vries Marsico (peça 120) :
1. Cuidam os autos de processo de contas anuais ordinárias da Secretaria-Executiva do extinto Ministério da Pesca e Aquicultura (SE/MPA) , relativas ao exercício de 2013. O processo de contas foi organizado de forma consolidada e agregada, conforme classificação constante do art. 5º da Instrução Normativa - TCU 63/2010 e das Decisões Normativas - TCU 127/2013 e 132/2013, e contempla, além das contas da SE/MPA, as contas do Gabinete do Ministro (consolidada) e das Superintendências Federais de Pesca e Aquicultura em cada estado da federação (agregadas) . A presente instrução segue o modelo definido no Anexo II da Nota Técnica-Secex Ambiental 1/2014.
2. O Ministério da Pesca e Aquicultura foi extinto mediante a edição da Medida Provisória 696, de 2/10/2015, posteriormente convertida na Lei 13.266/2016, de forma que a pasta do MPA foi recolocada na condição de secretaria vinculada ao Ministério da Agricultura, Pecuária e Abastecimento (MAPA) , sob a alcunha de Secretaria de Aquicultura e Pesca (SAP/MAPA) . Porém, em março de 2017, por meio do Decreto 9.004/2017, a SAP, com respectivas atribuições, foi transferida para o Ministério da Indústria, Comércio Exterior e Serviços (MDIC) . Na sequência, a pasta foi novamente transferida e passou a integrar a Presidência da República sob a denominação de Secretaria Especial da Aquicultura e Pesca da Presidência da República (SEAP/PR) , conforme art. 2º, inciso VI, da Lei 13.502/2017. Por fim, mediante o Decreto 9.667, de 2/1/2019, a vinculação da pasta retornou ao MAPA, sob a denominação de Secretaria de Aquicultura e Pesca (SAP/MAPA) .
2 - HISTÓRICO
3. Na instrução inicial (peça 12) , com vistas à obtenção de informações e documentos essenciais à análise do processo foi proposta a realização de diligência à Secretaria de Aquicultura e Pesca, na ocasião vinculada ao Ministério da Agricultura, Pecuária e Abastecimento - MAPA. A diligência foi promovida mediante o Ofício 0424/2016-TCU/SecexAmbiental, de 7/10/2016 (peça 15) e, em resposta, o MAPA encaminhou o Ofício n. 4/2017/DA-SE-MAPA (peça 23) e expediente constante da peça 24.
4. Procedida a análise do processo, por meio da instrução de peça 26, foi proposta a citação e a audiência dos responsáveis e a realização de novas diligências. Por intermédio dos pronunciamentos de peças 27 e 28, a proposta contou com a anuência da SecexAgroAmbiental.
5. As citações foram promovidas pelos expedientes de peças 37-41, 69, 85, 95 e 101; as audiências peças 42-45, 70, 91 e 96 e as diligências peças 46 e 47. Na análise apresentada a seguir será feito o detalhamento de tais expedientes e das respostas encaminhadas pelos responsáveis.
3 - EXAME TÉCNICO
ANÁLISE DAS CITAÇÕES
Constatação: Irregularidades no planejamento, execução e fiscalização do evento de inauguração do Terminal Pesqueiro Público de Niterói e ausência de comprovação de despesas no valor de R$ 553.890,00, referentes à prestação de serviços contratados e pagos pelo Ministério da Pesca e Aquicultura, com infração ao disposto nos artigos 62 e 63 da Lei 4.320/64; artigo 90 do Decreto-lei 200/67; e artigos 36 e 39 do Decreto 93.872/86.
Responsável: Sr. Antonio Marcos Horostecki, CPF XXX.271.779-XX, Chefe da Assessoria de Comunicação Social do MPA.
Conduta: Autorizar a realização dos serviços para a inauguração do Terminal Pesqueiro Público de Niterói/RJ, mediante o Ofício 137/2013 - ASCOM/GM/MPA, sem realizar o planejamento adequado do evento, sem elaborar termo de referência ou projeto básico e sem analisar os custos previstos no orçamento apresentado pela empresa.
Dispositivos violados: artigos 14 e 15 da IN SLTI 2/2008.
6. A citação do senhor Antonio Marcos Horostecki foi promovida pelo Ofício 0187/2018-TCU/SecexAmbiental, de 1/8/2018 (peça 38) . O responsável tomou ciência do expediente, como demonstra o aviso de recebimento (AR) constante da peça 61, e apresentou as alegações de defesa constantes das peças 67 e 68, que serão resumidas a seguir.
Alegações de Defesa:
7. O senhor Antonio Marcos Horostecki informou que foi Chefe da Assessoria de Comunicação do Ministério da Pesca e Aquicultura, entre 2013 e 2014, por indicação e nomeação do então ministro senhor Marcello Bezerra Crivella.
8. Informou que o corpo técnico de funcionários do MPA foi montado por indicações políticas, como era o seu caso. Sendo jornalista, apenas em 2015 ingressou em uma graduação sobre gestão pública. Após a conclusão da graduação, entendeu que "os procedimentos comandados à época pelos senhores Átila Maia da Rocha e Henrique Antônio dos Santos Nunes transcorreram em desacordo com as boas práticas da administração pública e podem ter contaminado e prejudicado outros setores", inclusive o que comandava.
9. Segundo o responsável, embora fosse de sua atribuição o poder de veto à falta de planejamento da inauguração do Terminal Pesqueiro Público do Rio de Janeiro ou à inadequada comprovação de utilização dos itens alegados como utilizados para a realização do evento, jamais poderia barrar sua realização, muito menos alegar falta de tempo nem questionar a prestação de contas apresentada pelos membros da equipe. Como servidor comissionado, contratado pelo próprio ministro, atendia suas ordens e as do senhor Átila, Secretário-Executivo. Se impusesse óbices à realização dos eventos solicitados pelo gabinete e pela secretaria executiva, colocaria seu emprego e a segurança familiar em risco. 
10. Alega ter agido de boa-fé, seguindo à risca ordens expressas do senhor ministro, do senhor Átila e de seu imediato, senhor Henrique. Afirma que o planejamento que justificaria a contratação da empresa de eventos deveria ser parte de termo de referência que balizou a autorização de contratação. Afirma ainda que toda a orientação para a prestação de contas, dentro do exigido pela CGU e pelo TCU, deveria fazer parte do processo e do contrato com a empresa Agência de Eventos. Porém, à época da auditoria da CGU, leu várias vezes o processo e não encontrou as devidas orientações. 
11. O defendente alega não ter participado da contratação e, portanto, não poderia ser culpado por todos os erros. Afirma que se todos os procedimentos estivessem descritos no termo de referência e no contrato com a agência de eventos seria o primeiro a exigi-los. 
12. Segundo o senhor Antonio Marcos Horostecki, a agenda de eventos do ministério não era dirigida, em nenhum momento, pela Assessoria de Comunicação e sim pelo Gabinete do Ministro. Assim, cabia ao gabinete informar o planejamento dos mesmos. Além disso, o referido gabinete nunca teria seguido nenhum procedimento de prazo para planejamento das operações, não dava tempo para levantar os custos e planejar nada. Somente queria que, quando o ministro chegasse, estivesse tudo pronto. Alega que não tinha condições, como subordinado, de se negar a assinar o ofício pedindo o orçamento para nenhum dos eventos do ministério.
13. Como evidência da falta de planejamento, cita a contratação em tela, para a qual, originalmente, teria sido pedido um evento para 500 pessoas no Rio de Janeiro. Depois, mesmo com o tempo exíguo, o gabinete avaliou que seria inaugurada "a grande obra de Crivella em seu estado" e determinou a ampliação para 2 mil pessoas, exigindo ainda ônibus para juntar pescadores nas comunidades pesqueiras e trazê-los para passar o dia no terminal, fornecendo lanche, abrigo, segurança, saúde, banheiros.
14. O responsável afirma que não tinha força política para, diante do pedido, impor que não seria possível replanejar o evento em cima da hora, nem que seria necessário fazer um termo de referência e aprová-lo em todas as instâncias. Pelo procedimento passado pelo senhor Henrique, isso não era necessário. Afirma ainda que, caso questionasse o procedimento, seria retirado do processo e quem sabe até demitido mais à frente.
15. De acordo com o respondente, o procedimento padrão consistia em receber uma demanda do gabinete, pedir o orçamento para a empresa, como registrado na ata de registro de preços e com as quantidades sugeridas por ela. Na sequência cabia aprovar o orçamento, acompanhar a realização do evento e produzir um relatório, que era sempre feito pelo fiscal do evento ou do contrato, dentro do que pedia a coordenação do senhor Henrique. Havia o entendimento que a declaração do funcionário público fiscal do evento tinha fé pública e servia como comprovação de que o evento havia sido realizado. Usavam-se as fotos jornalísticas do evento, feitas para distribuição à imprensa, para acreditar o relatório, comprovando sua realização. Segundo o respondente, ele acreditava que o procedimento estava em conformidade e nunca um processo desses teria sido recusado pela equipe do senhor Henrique.
16. O responsável nega que tenha contribuído de forma consciente para qualquer tipo de erro ou agido de má fé nesse e em outros processos: i) pela sua condição de subordinação; ii) por não ter participado da contratação da empresa; iii) por ter seguido cegamente as orientações de sua equipe, que seguia as orientações do senhor Henrique; iv) por ter sido, dessa forma, induzido ao erro; v) por não ter participado ativamente da montagem do referido evento e não ter condições de dizer se todos os itens de fato foram usados.
17. Alega ainda que somente esteve no local no dia do evento, acompanhando o senhor ministro, por algumas horas, e coordenou a cerimônia de entrega do terminal e a visita da imprensa.
18. Por fim, solicita que sua condição de subordinado seja levada em consideração, assim como o fato de não ter participado nem da criação dos processos nem da contratação da Agência de Eventos, e, portanto, seja excluído como participante desse processo e, em parte, responsável pelos problemas apontados pela auditoria da CGU.
Análise:
19. A conduta que motivou a responsabilização do senhor Antonio Marcos Horostecki foi autorizar a realização dos serviços para a inauguração do Terminal Pesqueiro Público de Niterói/RJ, mediante o Ofício 137/2013 - ASCOM/GM/MPA (peça 25, p. 119) , sem realizar o planejamento adequado do evento, sem elaborar termo de referência ou projeto básico e sem analisar os custos previstos no orçamento apresentado pela empresa.
20. Em relação ao planejamento do evento, de acordo com o Regimento Interno do então Ministério da Pesca e Aquicultura (Portaria 523, de 1/12/2010) , era competência da Assessoria de Comunicação Social - ASCOM planejar, promover, coordenar e avaliar as atividades de comunicação social do Ministério, entre as quais a realização de eventos, conforme pode-se observar na transcrição do artigo 11 da referida Portaria:
Art. 11. À Assessoria de Comunicação Social - ASCOM compete:
 (...) 
II - planejar, promover, coordenar e avaliar as atividades de comunicação social do Ministério, que incluem ações de assessoria de imprensa, publicidade, promoção, eventos, relações públicas, inclusive no meio digital, observadas as diretrizes promovidas pela Secretaria de Comunicação Social da Presidência da República.
21. Conforme já mencionado, de acordo com os elementos constantes dos autos, não é possível afirmar que o evento foi precedido do adequado planejamento. A atuação da Assessoria de Comunicação do MPA se limitou à solicitação de orçamento para a realização da inauguração do terminal pesqueiro (Ofício 133/2013-ASCOM/GM/MPA, peça 25, p. 77-79) e à autorização para a realização do evento (Ofício 137/2013 - ASCOM/GM/MPA, peça 25, p. 119) . Cabe ressaltar que a autorização para realização do evento menciona, "providencie a execução, conforme proposta em anexo". Porém a proposta em anexo é uma cópia xerográfica da proposta da empresa Agência de Eventos, inclusive com assinatura da responsável pelo departamento financeiro da empresa.
22. A Instrução Normativa SLTI/MP 2/2008, que "dispõe sobre regras e diretrizes para a contratação de serviços, continuados ou não", em vigor na ocasião, estabelece, em seu artigo 2º, que as contratações "deverão ser precedidas de planejamento, em harmonia com o planejamento estratégico da instituição, que estabeleça os produtos ou resultados a serem obtidos, quantidades e prazos para entrega das parcelas, quando couber".
23. Por sua vez, o artigo 14 da mencionada norma estabelece a obrigatoriedade de elaboração de projeto básico ou termo de referência antes da contratação:
Art. 14. A contratação de prestação de serviços será sempre precedida da apresentação do Projeto Básico ou Termo de Referência, que deverá ser preferencialmente elaborado por técnico com qualificação profissional pertinente às especificidades do serviço a ser contratado, devendo o Projeto ou o Termo ser justificado e aprovado pela autoridade competente.
24. Entre os muitos elementos que devem compor o projeto básico ou termo de referência, de acordo com a referida instrução normativa, destaca-se a "descrição detalhada dos serviços a serem executados (...) " e o "custo estimado da contratação, o valor máximo global e mensal estabelecido em decorrência da identificação dos elementos que compõem o preço dos serviços (...) " (IN SLTI 2/2008, art. 15, incisos IV e XII) .
25. Assim, o Chefe da Assessoria de Comunicação Social, senhor Antonio Marcos Horostecki, ao autorizar a realização dos serviços, mediante o Ofício 137/2013 - ASCOM/GM/MPA, sem realizar o planejamento adequado do evento, sem elaborar termo de referência ou projeto básico e nem mesmo analisar os custos previstos no orçamento apresentado pela empresa, concorreu significativamente para a irregularidade.
26. As alegações de defesa apresentadas não são suficientes para elidir a responsabilidade do agente. Não procede a afirmação de não ter participado da contratação, pois a assinatura do ofício autorizando a prestação dos serviços demonstra exatamente o contrário.
27. As alegações que era jornalista, não detinha conhecimento sobre a administração pública, era subordinado e, portanto, atendia a ordens de superiores, não afastam a sua responsabilidade.
28. Ao assumir um cargo, principalmente, no caso, um cargo de chefia, o agente público deve estar ciente de suas atribuições, seus direitos e deveres. O artigo 116 da Lei 8.112/1990 elenca os deveres do servidor, entre os quais, destacam-se: observar as normas legais e regulamentares; cumprir as ordens superiores, exceto quando manifestamente ilegais; representar contra ilegalidade, omissão ou abuso de poder.
29. Segundo o responsável, a agenda dos eventos do MPA era dirigida pelo Gabinete do Ministro, não havendo a participação da ASCOM, não havia tempo suficiente para o planejamento dos eventos. O procedimento padrão consistia em receber uma demanda do gabinete, pedir o orçamento para a empresa, aprovar o orçamento, acompanhar a realização do evento e produzir um relatório. 
30. Caso o responsável não concordasse com os procedimentos adotados na gestão dos eventos do MPA, por não observarem as normas em vigor, deveria comunicar tal fato a seus superiores e arcar com as consequências que poderiam advir.
31. Na realidade, as alegações de defesa apresentadas corroboram as irregularidades apontadas, em especial, a falta de planejamento para a realização do evento. A exemplo da afirmação que estava previsto um evento para 500 pessoas e que, posteriormente, veio ordem superior alterando para 2000 pessoas, sem que houvesse qualquer planejamento para tal.
32. Assim, considerando a análise promovida nos parágrafos 19-31, será proposto rejeitar as alegações de defesa apresentadas pelo responsável, uma vez que não foram suficientes para elidir a irregularidade a ele atribuída.
33.  Os argumentos de defesa tampouco lograram afastar o débito imputado ao responsável. Ademais, inexistem nos autos elementos que demonstrem sua boa-fé ou a ocorrência de outros excludentes de culpabilidade. Desse modo, suas contas devem, desde logo, ser julgadas irregulares, nos termos do art. 202, § 6º, do Regimento Interno/TCU, procedendo-se à sua condenação em débito e à aplicação da multa prevista no art. 57 da Lei 8.443/1992. 
Responsável: Sr. Ricardo Tavares de Jesus Castelo Branco, CPF XXX.927.191-XX, Fiscal Substituto do Contrato 26/2013. 
Conduta: Omissão no acompanhamento e fiscalização da execução do Contrato 26/2013, na condição de fiscal do contrato, substituto, nomeado pela Portaria s/nº , de 5/11/2013, do Secretário Executivo do MPA.
Dispositivo violado: artigo 67 da Lei 8666/93.
34. A citação do senhor Ricardo Tavares de Jesus Castelo Branco foi promovida pelo Ofício 0189/2018-TCU/SecexAmbiental, de 1/8/2018 (peça 40) . Todavia o referido ofício foi devolvido duas vezes pelo motivo "ausente", conforme avisos de recebimento (AR) constantes das peças 75 e 99. Assim, foi expedido o Ofício 0262/2018-TCU/SecexAmbiental, de 25/10/2018 (peça 101) para o endereço comercial do responsável, de acordo com pesquisa de peça 98 e despacho de peça 100.
35. O responsável tomou ciência do expediente, como demonstra o aviso de recebimento (AR) constante da peça 105 e, após deferimento de pedido de prorrogação de prazo (peças 104 e 106) , apresentou as alegações de defesa constantes da peça 107, por meio de seu representante legal (peça 104, p 2-3) .
36. Em 10/4/2019, foi protocolado neste Tribunal expediente no qual o representante legal informa que não mais patrocina o senhor Ricardo Tavares de Jesus Castelo Branco (peça 108) .
Alegações de Defesa
37. Preliminarmente, o defendente afirma que o limite temporal para o exercício das pretensões de ressarcimento e/ou punitivas dos Tribunais de Contas tem sido objeto de debate na doutrina e na jurisprudência.
38. Afirma que o STF tem construído sua jurisprudência no sentido de que se obedeça, especificamente, nesse tipo de caso, ao prazo prescricional de 5 (cinco) anos para que o TCU exerça sua atividade fiscalizatória sem ferir os princípios do contraditório e da ampla defesa e, sobretudo, o princípio da segurança jurídica, para tanto cita julgados da Suprema Corte e do STJ.
39. Assim, alega que o tempo decorrido entre a data da ocorrência do suposto débito (25/9/2013) até a data da citação (1º/11/2018) , ou seja, mais de 5 (cinco) anos, demonstraria a atuação extemporânea do Tribunal de Contas e, consequentemente, a violação frontal aos princípios da ampla defesa, do contraditório e do devido processo legal, devendo esta "TCE", por esses motivos, ser arquivada.
40. O responsável argumenta que o apontamento da Unidade Técnica acerca da irregularidade imputada, tanto na matriz de responsabilização como no ofício de notificação, é vago e, por esse motivo, seria impossível se identificar qual teria sido a sua conduta supostamente contrária à lei que ensejaria, de fato, o seu chamamento aos presentes autos.
41. Segundo o defendente, o ato discriminado pela Unidade Técnica seria "omitir-se no acompanhamento e fiscalização da execução do Contrato 26/2013, na condição de fiscal substituto do contrato. Porém, não haveria qualquer indicação do que deveria ter feito o defendente, que não fez, para ter sido atribuído a si a conduta de ter-se omitido em suas funções.
42. O responsável afirma ainda, conforme já definido pelo TCU, que a sua atuação no mencionado contrato seria na qualidade de fiscal substituto, ou seja, sua atividade estaria limitada aos casos em que fosse inviável o acompanhamento da execução do ajuste pelo fiscal titular. Nesse sentido, apenas atuaria como fiscal do contrato, executando as atribuições atinentes a tal designação, no caso de afastamento do fiscal titular.
43. Argumenta que durante a vigência do ajuste não teria havido qualquer ocasião em que o fiscal titular tivesse de se ausentar, assim, não teria havido qualquer atuação sua como fiscal substituto. Tampouco haveria qualquer assinatura sua nos documentos atinentes à contratação que gerou o suposto débito, ao contrário, somente seria possível constatar a assinatura do fiscal titular.
44. O respondente alega que a responsabilização pelo ato de solicitação de orçamento, supostamente tardio, que teria resultado na falha de planejamento do evento, não lhe poderia ser imputado, pois na ocasião, quem estaria à frente na função de fiscal do contrato seria o titular. Além disso, quem teria assinado tal ofício solicitando o orçamento seria o Coordenador de Produção e não o defendente.
45. E, ainda, de acordo com o Regimento Interno do então Ministério da Pesca e Aquicultura, a competência para planejar, promover, coordenar e avaliar as atividades de comunicação social do MPA, entre as quais se incluiria a realização de eventos, seria da Assessoria de Comunicação Social - ASCOM, e não do fiscal do contrato.
46. Na sequência, o responsável menciona documentos constantes do processo que não tiveram a sua assinatura, e sim, do fiscal titular do contrato: Ofício 137/2017 - ASCOM/GM/MPA (peça 25, p. 119) , que autoriza a prestação de serviços pela Agência de Eventos; Despacho 182/2013 - ASCOM/GM/MPA (peça 25, p. 183) , que encaminha a Nota Técnica 050/2013 (peça 25, p. 75) , para providências quanto ao pagamento da nota fiscal n. 0547 (peça 25, p. 159) .; carimbo no verso da nota fiscal com o ateste de que os serviços foram executados em proveito do Ministério (peça 25, p. 160) .
47. Quanto às falhas na comprovação das despesas executadas, o respondente afirma que, de acordo com o Regimento Interno do MPA, competiria à Subsecretaria de Planejamento, Orçamento e Administração - SPOA, planejar, coordenar, supervisionar e executar as atividades relacionadas com recursos materiais e patrimoniais, convênios, licitações, contratos, serviços gerais, documentação e arquivos. 
48. Dessa forma, alega que a falha relacionada à apresentação de uma única nota fiscal, que supostamente teria impossibilitado a identificação das despesas executadas, não poderia ser imputada a si, haja vista não ser função de sua competência, mas sim da SPOA, que atuou no processo como ordenador de despesas.
49. Por fim, o defendente cita ensinamento de Francisco Eduardo Carrilho Chaves, segundo o qual "reconhecer a boa-fé difere de afirmar que não houve má-fé. A má-fé deve ser provada, enquanto a boa-fé pode ser presumida. Assim, argumenta que ante a falta de comprovação de violações aos princípios constitucionais da impessoalidade e moralidade, seria imperativo o reconhecimento de sua boa-fé.
50. Assim, o responsável requer que suas alegações de defesa sejam conhecidas e, no mérito, providas, para que sejam elididas as supostas irregularidades e afastada qualquer pretensão punitiva.
Análise:
51. Em relação à alegada prescrição da pretensão de ressarcimento, a jurisprudência do Tribunal é no sentido de que "as ações de ressarcimento movidas pelo Estado contra agentes causadores de danos ao erário são imprescritíveis", como enunciado da Súmula TCU 282. 
52. No Tribunal, extensa lista de julgados corroboram esse entendimento (Acórdão 2910/2016-TCU-Plenário, Relatora Ministra Ana Arraes; 232/2017-TCU-1ª Câmara, Relator Ministro Bruno Dantas; 11.228/2017-TCU-1ª Câmara, Relator Ministro Benjamin Zymler; 5.928/2016-TCU-2ª Câmara, Relator Ministro Vital do Rêgo, e Acórdão 5939/2016-TCU-Segunda Câmara, Relator Ministro Marcos Bemquerer) , como exemplificado a seguir, em trecho extraído do Acórdão 2559/2019-TCU-Plenário, Relator Ministro Augusto Nardes:
15.5. O Supremo Tribunal Federal, ao apreciar o Mandado de Segurança 26.210/DF, deu à parte final do § 5º do art. 37 da Constituição Federal a interpretação de que as ações de ressarcimento por atos ilícitos são imprescritíveis. O Relator, Ministro Ricardo Lewandowski, destacou:
No que tange à alegada ocorrência de prescrição, incide, na espécie, o disposto no art. 37, § 5º da Constituição de 1988, segundo o qual: § 5º - A lei estabelecerá os prazos de prescrição para ilícitos praticados por qualquer agente, servidor ou não, que causem prejuízos ao erário, ressalvadas as respectivas ações de ressarcimento. Considerando ser a Tomada de Contas Especial um processo administrativo que visa a identificar responsáveis por danos causados ao erário, e determinar o ressarcimento do prejuízo apurado, entendo aplicável ao caso sob exame a parte final do referido dispositivo constitucional.
53. Por sua vez, a prescrição da pretensão punitiva do TCU foi objeto de Incidente de Uniformização de Jurisprudência, nos autos do TC Processo 030.926/2015-7, julgado por meio do Acórdão 1441/2016-TCU-Plenário, Relator Ministro Walton Alencar Rodrigues, deixando assente, entre outras questões, que "a pretensão punitiva do Tribunal de Contas da União subordina-se ao prazo geral de prescrição indicado no art. 205 do Código Civil", ou seja, "ocorre em dez anos, quando a lei não lhe haja fixado prazo menor".
54. Todavia, no caso em tela, nem mesmo a prescrição quinquenal poderia ser alegada. A data efetiva de ocorrência do débito não é a da assinatura do Contrato 26/2013, 25/9/2013 (peça 25, p. 31-67) , como alegado pelo defendente, e sim, a data do pagamento dos serviços supostamente prestados pela empresa Agência de Eventos para a inauguração do Terminal Pesqueiro de Niterói, 31/12/2013, de acordo com a Ordem Bancária 2013OB803150 (peça 25, p. 201) .
55. O Contrato 26/2013, celebrado entre o MPA e a empresa Agência de Eventos tinha como objeto a "prestação dos serviços de eventos, envolvendo as etapas de planejamento, coordenação, organização e execução (...) " e vigência de 12 (doze) meses, contados da data da assinatura. Era um contrato geral para a realização de eventos do MPA, e não, específico para a inauguração do Terminal Pesqueiro de Niterói, evento no qual as irregularidades foram apontadas.
56. Assim, o tempo decorrido entre a data do débito (pagamento à empresa) , 31/12/2013, e a data de ciência da citação, 1º/11/2018 (peça 105) , foi de aproximadamente 4 (quatro) anos e 11 (onze) meses, não havendo porque se falar em prescrição.
57. Não procede também a alegação de que a citação atribui ao defendente um ato vago, que seria impossível identificar qual teria sido a sua conduta supostamente contrária à lei. Ora, a conduta atribuída ao responsável foi a "omissão no acompanhamento e fiscalização da execução do Contrato 26/2013, na condição de fiscal do contrato, substituto, nomeado pela Portaria s/nº , de 5/11/2013, do Secretário Executivo do MPA", contrariando o artigo 67 da Lei 8666/93.
58. E ao exercer a função de acompanhamento e fiscalização da execução de um contrato, as atribuições do fiscal são as mais diversas e variam de acordo com o tipo do contrato. Porém, cabe elencar algumas inerentes ao caso em comento: exigir da contratada o fiel cumprimento de todas as obrigações contratuais; adotar medidas para que a fiscalização garanta a qualidade do produto final e o pagamento apenas dos serviços efetivamente executados; verificar a conformidade da prestação dos serviços e da alocação dos recursos necessários, de acordo com o objeto do contrato; atestar as notas fiscais e as faturas correspondentes à prestação dos serviços.
59. Quanto à alegação de que não teria atuado no processo em momento algum, pois fora designado como fiscal substituto e não houve afastamentos do fiscal titular, assiste razão ao responsável.
60. Preliminarmente, cabe esclarecer o que motivou a citação do senhor Ricardo Tavares de Jesus Castelo Branco. Em resposta à diligência realizada por essa Secretaria (peça 15) , a Corregedoria do Ministério da Agricultura, Pecuária e Abastecimento - pasta à qual a Secretaria da Pesca estava vinculada na ocasião - informou, mediante a Nota Mapa SERV3-CORR, SEI nº 1793545 (peça 24, p. 5-7) , que o então Secretário-Executivo do MPA havia determinado a instauração de Comissão de Sindicância para apurar as ocorrências relativas à contratação da empresa Agência de Eventos para a prestação de serviços para a inauguração do Terminal Pesqueiro de Niterói.
61. No relatório final da comissão sindicante, datado de 18/8/2016, foi sugerido a instauração de Processo Administrativo Disciplinar em desfavor dos senhores Sebastião Macedo da Silva e Ricardo Tavares de Jesus Castelo Branco, "em face da omissão do dever de fiscalizar e comprovar a devida prestação dos serviços, uma vez que ambos foram designados para acompanhamento e fiscalização do Contrato n. 26/2013".
62. Apesar de várias tentativas de atualização das informações prestadas, inclusive com reiteração de diligência, não foi possível apurar se realmente foi instaurado o PAD e qual foi o desfecho da ocorrência. A extinção do Ministério da Pesca e Aquicultura e a criação da Secretaria de Aquicultura e Pesca, ora vinculada ao Ministério da Agricultura, Pecuária e Abastecimento, ora vinculada ao Ministério da Indústria e Comércio Exterior e Serviço, ora à Presidência da República, dificultou sobremaneira a obtenção de informações.
63. A falta de atendimento à diligência motivou inclusive a proposta de responsabilização do então titular da Secretaria de Aquicultura e Pesca.
64. Todavia, com base nos elementos constantes dos autos, pode-se inferir que o senhor Ricardo Tavares de Jesus Castelo Branco de fato não atuou no processo. 
65. O senhor Sebastião Macedo da Silva, Coordenador de Produção e Eventos, fiscal titular do Contrato 26/2013, assinou a solicitação de orçamento, em 6/12/2013 (Ofício 133/2013-ASCOM/GM/MPA - peça 25, p. 77) , a autorização para a realização dos serviços, em conjunto com o senhor Antonio Marcos Horostecki, Chefe da Assessoria de Comunicação Social do MPA, em 10/12/2013 (Ofício 137/2013 - ASCOM/GM/MPA - peça 25, p. 119) , a Nota Técnica 50/2013 - ASCOM/GM (peça 25, p. 75) e o carimbo no verso da Nota Fiscal 0547 (peça 25, p. 159-160) , em 30/12/2013, atestando a realização dos serviços.
66. Ou seja, no período entre a data de solicitação do orçamento à empresa até o ateste dos serviços prestados, de 6 a 30/12/2013, não há nos autos nenhuma evidência de que o fiscal titular do contrato tenha se ausentado.
67. Quanto às alegações de que não seria responsável pelo planejamento do evento, pois seria da competência da Assessoria de Comunicação - ASCOM e nem pelas falhas na comprovação das despesas executadas que, segundo o respondente, caberiam à Subsecretaria de Planejamento, Orçamento e Administração - SPOA, de fato, não há nos autos elementos que indiquem a atuação do defendente.
68. Assim, considerando que, de acordo com os elementos presentes nos autos, não se constatou a participação efetiva do fiscal substituto, senhor Ricardo Tavares de Jesus Castelo Branco, em nenhuma etapa da contratação em comento, será proposto que sejam acatadas as presentes alegações de defesa e a sua exclusão do Rol de Responsáveis deste processo, por não ter praticado atos de gestão no exercício de 2013.
Responsável: Sr. Henrique Antônio dos Santos Nunes, CPF XXX.574.597-XX, então Subsecretário, substituto, de Planejamento, Orçamento e Administração do MPA.
Conduta: Autorizar o pagamento à empresa Agência de Eventos Negócios e Serviços Ltda., no valor de R$ 738.296,00, mediante despacho (peça 25, p. 199) , sem observar a correta liquidação da despesa, resultando no pagamento de R$ 553.890,00 sem a devida comprovação das despesas.
Dispositivos violados: artigos 62 e 63 da Lei 4320/64 e inciso II do artigo 18 da Portaria MPA 523, de 1/12/2010 (Regimento Interno do MPA) .
69. A citação do senhor Henrique Antônio dos Santos Nunes foi promovida mediante o Ofício 0186/2018-TCU/SecexAmbiental, de 1/8/2018 (peça 37) , encaminhado para o endereço constante de sistema da Receita Federal, conforme demonstra a pesquisa (peça 29) . Apesar de ter tomado ciência do expediente, de acordo com o aviso de recebimento (AR) constante da peça 59, o responsável não atendeu a citação e não se manifestou quanto à irregularidade.
70. Transcorrido o prazo regimental fixado e mantendo-se inerte o aludido responsável, impõe-se que seja considerado revel, dando-se prosseguimento ao processo, de acordo com o art. 12, § 3º, da Lei 8.443/1992.
Análise: 
71. No Relatório e no Certificado de Auditoria da CGU, a constatação em análise foi um dos itens que fundamentaram o parecer pela irregularidade das contas do então Subsecretário de Planejamento, Orçamento e Administração, substituto, senhor Henrique Antônio dos Santos Nunes.
72. De acordo com o Regimento Interno do então Ministério da Pesca e Aquicultura compete à Subsecretaria de Planejamento, Orçamento e Administração - SPOA "planejar, coordenar, supervisionar e executar as atividades relacionadas com recursos materiais e patrimoniais, convênios, licitações, contratos, serviços gerais, documentação e arquivos" (Portaria 523 de 1/12/2010, art. 18, inciso II) .
73. Por sua vez, o § 1º do art. 80 do Decreto-lei 200/67 estabelece que "ordenador de despesas é toda e qualquer autoridade de cujos atos resultarem emissão de empenho, autorização de pagamento, suprimento ou dispêndio de recursos da União ou pela qual esta responda".
74. Assim, além da responsabilidade de supervisionar os contratos celebrados pelo MPA, o senhor Henrique Antônio dos Santos Nunes, então Subsecretário de Planejamento, Orçamento e Administração, substituto, atuou no processo como ordenador de despesas, assinando a Nota de Empenho 2013NE800367 (peça 25, p. 71) e o despacho autorizando o pagamento (peça 25, p. 199) .
75. De acordo com o Acórdão 550/2015-TCU-Plenário, Relator Ministro Bruno Dantas, ao ordenador de despesas compete "verificar todo o processo de dispêndio, com o objetivo de, entre outras medidas, detectar possíveis irregularidades", de modo que a "sua assinatura não configura mera formalidade, mas autêntica instância de controle de gastos dos recursos públicos". No mesmo sentido apontam os Acórdão 1651/2010-TCU-Plenário, Relator Ministro Aroldo Cedraz; 3004/2016-TCU-Plenário, Relator Ministro Augusto Sherman; e 635/2017-TCU-Plenário, Relator Ministro Aroldo Cedraz.
76. No caso em tela, o ordenador de despesas não agiu com o zelo e diligência necessários. A autorização do pagamento foi fundamentada no ateste da Nota Fiscal 0547 (peça 25, p. 159) , que englobou todas as despesas do evento. Serviços diversos como fornecimento de alimentação, locação de tendas, locação de cadeiras, locação de ônibus e vans, fornecimento de 2000 bolsas ecológicas, etc. foram incluídos em uma única nota fiscal, sem nenhum detalhamento, totalizando R$ 738.296,00.
77. A apresentação da nota fiscal sem o devido detalhamento das despesas realizadas, contraria a cláusula décima do Contrato 26/2013 (peça 25, p. 31-67) :
Cláusula Décima - Do Pagamento
10.1 O pagamento será efetuado à contratada na medida em que os serviços forem efetivamente prestados, nas quantidades demandadas nas Ordens de Serviço, mediante emissão de ordem bancária para crédito em conta da contratada, até o 10º (décimo) dia útil, contados a partir da data de apresentação Nota Fiscal/Fatura, devidamente atestada pelo representante da Unidade Demandante da Administração, que deverá vir acompanhada de relatório detalhado do fornecimento do objeto deste contrato, conforme condições e preços ofertados na proposta da empresa e aceita pelo contratante;
10.2 Para efeitos de conferência e posterior ateste da Nota Fiscal/Fatura, a contratada deverá encaminhar juntamente toda a documentação decorrente do evento, bem como outros por ventura solicitados pela Administração  (destacou-se) . 
78. Em relação à comprovação das despesas de contratos de prestação de serviços de organização de eventos, o Tribunal já se posicionou no sentido de que os órgãos devem implementar rigoroso controle, em atenção ao disposto nos artigos 62 e 63 da Lei 4.320/64, em especial quanto à exigência da seguinte documentação (Acórdão 2089/2009-TCU-Plenário; 5.726/2011-TCU-1ª Câmara e 2.164/2014-TCU-Plenário) :
- cópia de todas as notas fiscais relativas aos serviços subcontratados pela empresa organizadora, de forma a possibilitar a identificação da despesa executada;
- relação dos participantes do evento (listas de presenças) , com dados completos e fidedignos dos participantes, tais como nome completo, cargo, endereço e telefone;
- quando o evento envolver hospedagem, a relação, emitida pela contratada, do nome dos participantes hospedados em cada um dos hotéis, juntamente com as notas fiscais que comprovem a quantidade de apartamentos locados;
79. O ordenador de despesas autorizou o pagamento à empresa, mediante despacho (peça 25, p. 199) , sem que houvesse o devido detalhamento da despesa, sem as notas fiscais dos serviços subcontratados e sem a relação dos participantes no evento.
80. Assim, diante da revelia do senhor Henrique Antônio dos Santos Nunes e inexistindo nos autos elementos que permitam sanear a irregularidade que lhe foi atribuída ou afastar sua responsabilidade pela dita irregularidade, bem como concluir pela ocorrência de boa-fé ou de outros excludentes de culpabilidade em sua conduta, será proposto que suas contas sejam julgadas irregulares, que o responsável seja condenado em débito e que lhe seja aplicada a multa prevista no art. 57 da Lei 8.443/1992.
Responsável: Sr. Sebastião Macedo da Silva, CPF XXX.334.351-XX, então Coordenador de Produção e Eventos do MPA e Fiscal do Contrato 26/2013.
Conduta 1: Solicitar orçamento para realização da inauguração do Terminal Pesqueiro de Niterói, por meio do Ofício 133/2013-ASCOM/GM/MPA (peça 25, p. 77-79) , sem detalhar os quantitativos dos itens a serem orçados, limitando-se a elenca-los.
Dispositivo violado: inciso II do § 2º do artigo 7º da Lei 8666/93. 
Conduta 2: Autorizar a realização dos serviços para a inauguração do Terminal Pesqueiro Público de Niterói/RJ, em conjunto com o Sr. Antonio Marcos Horostecki, mediante o Ofício 137/2013 - ASCOM/GM/MPA, sem realizar o planejamento adequado do evento, sem elaborar termo de referência ou projeto básico e sem analisar os custos previstos no orçamento apresentado pela empresa.
Dispositivos violados: artigos 14 e 15 da IN SLTI 2/2008.
Conduta 3: Atestar a prestação dos serviços pela empresa Agência de Eventos, mediante a assinatura de carimbo no verso da Nota Fiscal 0547 (peça 25, p. 159) e da Nota Técnica 50/2013 - ASCOM/GM (peça 25, p. 75) , de 30/12/2013, recomendando que fosse atendida a solicitação da empresa quanto ao pagamento da referida nota fiscal, no valor de R$ 738.296,00, sem que a empresa tenha apresentado as notas fiscais dos serviços subcontratados.
Dispositivos violados: artigos 62 e 63 e Lei 4320/64.
Conduta 4: Omissão no acompanhamento e fiscalização da execução do Contrato 26/2013, na condição de fiscal do contrato, nomeado pela Portaria s/nº , de 5/11/2013, do Secretário Executivo do MPA.
Dispositivo violado: artigo 67 da Lei 8666/93.
81. A citação do senhor Sebastião Macedo da Silva foi promovida mediante o Ofício 0188/2018-TCU/SecexAmbiental, de 1/8/2018 (peça 39) , encaminhado para o endereço constante de sistema da Receita Federal, conforme demonstra a pesquisa (peça 31) . Apesar de ter tomado ciência do expediente, de acordo com o aviso de recebimento (AR) constante da peça 52, o responsável não atendeu a citação e não se manifestou quanto à irregularidade.
82. Transcorrido o prazo regimental fixado e mantendo-se inerte o aludido responsável, impõe-se que seja considerado revel, dando-se prosseguimento ao processo, de acordo com o art. 12, § 3º, da Lei 8.443/1992.
Análise:
83. De acordo com os elementos constantes dos autos, o senhor Sebastião Macedo da Silva, além de ter sido designado para fiscalizar a execução do contrato, participou de todas as etapas da contratação da prestação de serviços para a inauguração do Terminal Pesqueiro de Niterói: assinou a solicitação de orçamento (Ofício 133/2013-ASCOM/GM/MPA) , a autorização para a realização dos serviços, em conjunto com o senhor Antonio Marcos Horostecki, Chefe da Assessoria de Comunicação Social do MPA (Ofício 137/2013 - ASCOM/GM/MPA) e a Nota Técnica 50/2013 - ASCOM/GM, atestando a realização dos serviços.
84. Em relação à conduta "solicitar orçamento para realização da inauguração do Terminal Pesqueiro de Niterói, por meio do Ofício 133/2013-ASCOM/GM/MPA (peça 25, p. 77-79) , sem detalhar os quantitativos dos itens a serem orçados, limitando-se a elenca-los" e à conduta "autorizar a realização dos serviços para a inauguração do Terminal Pesqueiro Público de Niterói/RJ, em conjunto com o Sr. Antonio Marcos Horostecki, mediante o Ofício 137/2013 - ASCOM/GM/MPA, sem realizar o planejamento adequado do evento, sem elaborar termo de referência ou projeto básico e sem analisar os custos previstos no orçamento apresentado pela empresa", cabem as análises realizadas nos parágrafos 20 a 24 desta instrução.
85. Assim, restou demonstrado que tais condutas concorreram significativamente para a irregularidade, mesmo considerando a condição de subordinação do senhor Sebastião Macedo da Silva, então Coordenador de Produção e Eventos do MPA, no que diz respeito à autorização para a realização do evento.
86. Por sua vez, a conduta de "atestar a prestação dos serviços pela empresa Agência de Eventos, mediante a assinatura de carimbo no verso da Nota Fiscal 0547 (peça 25, p. 159) e da Nota Técnica 50/2013 - ASCOM/GM (peça 25, p. 75) , de 30/12/2013, recomendando que fosse atendida a solicitação da empresa quanto ao pagamento da referida nota fiscal, no valor de R$ 738.296,00, sem que a empresa tenha apresentado as notas fiscais dos serviços subcontratados" está diretamente relacionada à conduta de "omissão no acompanhamento e fiscalização da execução do Contrato 26/2013, na condição de fiscal do contrato (...) ".
87. As atribuições do fiscal são as mais diversas e variam de acordo com o tipo do contrato. Cabe elencar algumas inerentes ao caso em comento: exigir da contratada o fiel cumprimento de todas as obrigações contratuais; adotar medidas para que a fiscalização garanta a qualidade do produto final e o pagamento apenas dos serviços efetivamente executados; verificar a conformidade da prestação dos serviços e da alocação dos recursos necessários, de acordo com o objeto do contrato; atestar as notas fiscais e as faturas correspondentes à prestação dos serviços.
88. Assim, ao atestar a prestação dos serviços sem que a empresa tenha apresentado a documentação pertinente, em especial, o detalhamento das despesas, as notas fiscais dos serviços subcontratados e a lista de presença dos participantes no evento, conforme analisado nos parágrafos 77 e 78 desta instrução, o responsável contribuiu significativamente para a ocorrência da irregularidade.
89. Diante da revelia do senhor Sebastião Macedo da Silva e inexistindo nos autos elementos que permitam sanear as irregularidades que lhe foram atribuídas ou afastar sua responsabilidade pelas ditas irregularidades, bem como concluir pela ocorrência de boa-fé ou de outros excludentes de culpabilidade em sua conduta, será proposto que suas contas sejam julgadas irregulares, que o responsável seja condenado em débito e que lhe seja aplicada a multa prevista no art. 57 da Lei 8.443/1992.
 Responsável: Empresa Agência de Eventos Negócios e Serviços Ltda., CNPJ 05.439.142/0001-73.
Conduta: Ter sido beneficiária de pagamentos pela prestação de serviços, não devidamente comprovados, para a inauguração do Terminal Pesqueiro Público de Niterói/RJ, não apresentando as notas fiscais referentes aos serviços subcontratados, impossibilitando a correta liquidação da despesa. 
Dispositivos violados: artigos 62 e 63 da Lei 4.320/1964.
90. O representante legal da empresa Agência de Eventos Negócios e Serviços Ltda., convocado por edital (peças 95 e 97) , não atendeu a citação e, portanto, não se manifestou quanto à irregularidade verificada. Destaca-se que antes do chamamento por edital foram adotadas providências que esgotaram as tentativas de localização do responsável, conforme pode ser verificado no despacho de expediente de peça 94.
91. Transcorrido o prazo regimental fixado e mantendo-se inerte o aludido responsável, impõe-se que seja considerado revel, dando-se prosseguimento ao processo, de acordo com o art. 12, § 3º, da Lei 8.443/1992.
Análise:
92. Conforme já analisado nos parágrafos 77 e 78 desta instrução, de acordo com a "Cláusula Décima - Do Pagamento" do Contrato 26/2013, a nota fiscal apresentada pela empresa deveria vir "acompanhada de relatório detalhado do fornecimento do objeto deste contrato, conforme condições e preços ofertados na proposta da empresa e aceita pelo contratante". 
93. A referida cláusula ainda determina que, para efeitos de conferência e posterior ateste da nota fiscal, a contratada deveria encaminhar juntamente toda a documentação decorrente do evento, bem como outros por ventura solicitados pela Administração.
94. Em relação à comprovação das despesas de contratos de prestação de serviços de organização de eventos, o Tribunal já se posicionou no sentido de que deve constar da documentação comprobatória da despesa "cópia de todas as notas fiscais relativas aos serviços subcontratados pela empresa organizadora, de forma a possibilitar a identificação da despesa executada" (Acórdão 2089/2009-TCU-Plenário, Relator Ministro Raimundo Carreiro; 5.726/2011-TCU-1ª Câmara, Relator Ministro Marcos Bemquerer; e 2.164/2014-TCU-Plenário, Relator Ministro Augusto Sherman) .
95. Assim, ao apresentar somente uma única nota fiscal, sem nenhuma documentação que lhe desse suporte, a Empresa Agência de Eventos contrariou a Cláusula Décima do Contrato 26/2013 e, ainda, a jurisprudência do TCU, impossibilitando a correta liquidação da despesa, nos termos dos artigos 62 e 63 da Lei 4.320/64.
96. Nos termos do Acórdão 2539/2009-TCU-Primeira Câmara, Relator Ministro Walton Alencar Rodrigues, "a liquidação irregular da despesa conduz à responsabilização solidária da empresa beneficiária e do agente público encarregado do recebimento dos serviços contratados e indevidamente prestados".
97. Por seu turno, a jurisprudência do TCU permite o julgamento das contas de "empresa contratada quando comprovado que contribuiu para a ocorrência de dano ao erário, com base em interpretação sistemática das disposições dos arts. 70 e 71, inciso II, da Constituição Federal, c/c os arts. 5º, inciso II, e 16, § 2º, da Lei 8.443/1992" (Acórdão 2545/2013-TCU-Plenário, Relator Ministro José Múcio Monteiro; 2.465/2014-TCU-Plenário, Relator Ministro Marcos Bemquerer; 29/2018-TCU-Plenário, Relator Ministro Augusto Nardes; 368/2018-TCU-Plenário, Relator Ministro Walton Alencar Rodrigues; e 2.876/2018-TCU-Plenário, Relator Ministro Aroldo Cedraz) .
98. Assim, diante da revelia da Empresa Agência de Eventos Negócios e Serviços Ltda., e inexistindo nos autos elementos que permitam sanear as irregularidades que lhe foram atribuídas ou afastar sua responsabilidade pelas ditas irregularidades, bem como concluir pela ocorrência de boa-fé ou de outros excludentes de culpabilidade em sua conduta, será proposto que suas contas sejam julgadas irregulares, que a responsável seja condenada em débito e que lhe seja aplicada a multa prevista no art. 57 da Lei 8.443/1992.
ANÁLISE DAS AUDIÊNCIAS
Responsável: senhor Henrique Antônio dos Santos Nunes, CPF XXX.574.597-XX, então Subsecretário, substituto, de Planejamento, Orçamento e Administração do MPA.
99. A audiência do senhor Henrique Antônio dos Santos Nunes foi promovida mediante o Ofício 0191/2018-TCU/SecexAmbiental, de 1/8/2018 (peça 42) , encaminhado para o endereço constante de sistema da Receita Federal, conforme demonstra a pesquisa (peça 29) . Apesar de ter tomado ciência do expediente, de acordo com o aviso de recebimento (AR) constante da peça 60, o responsável não atendeu a audiência e não se manifestou quanto às irregularidades.
100. Transcorrido o prazo regimental fixado e mantendo-se inerte o aludido responsável, impõe-se que seja considerado revel, dando-se prosseguimento ao processo, de acordo com o art. 12, § 3º, da Lei 8.443/1992.
Conduta 1: ter acumulado as funções de membro da Comissão Permanente de Licitação, Equipe de Apoio aos Pregões, Coordenador-Geral de Administração - CGA e SPOA Substituto, sem tomar medidas para sanar tal acúmulo de funções, que propiciou a ocorrência das falhas na segregação de funções, permitindo que o SPOA Substituto participasse das fases de planejamento, realização e homologação de processo licitatório e, posteriormente, do processo de pagamento dos serviços contratados.
Dispositivos violados: art. 62, p. único, do Regimento Interno do MPA (Portaria MPA, 523 de 01/12/2010) e princípio da moralidade, inserto no art. 3º, caput, da Lei 8.666/1993.
Análise:
101. Conforme consta do Relatório de Auditoria de Contas da CGU (peça 4) e da instrução de peça 26, o senhor Henrique Antônio dos Santos Nunes atuou, no exercício de 2013, nos processos 00350.000792/2013-75 (Pregão 10/2013) e 0350.000955/2013-10 (Pregão 7/2013) desempenhando funções de Coordenador-Geral de Administração - CGA, Subsecretário de Planejamento, Orçamento e Administração - SPOA (substituto) , membro da Comissão Permanente de Licitação e da Equipe de Apoio aos Pregões.
102. De acordo com os elementos presentes nos autos, o responsável foi nomeado Coordenador-Geral de Administração - CGA, por meio da Portaria 395/MPA (peça 116, p. 11) , de 27/11/2012. Em 13/12/2012, mediante a Portaria 415/MPA (peça 116, p. 12) , foi nomeado Subsecretário, substituto, de Planejamento, Orçamento e Administração do MPA. Ressalte-se que a nomeação do senhor Henrique Antônio dos Santos Nunes para o cargo de SPOA substituto é coerente com o cargo que ocupava de Coordenador Geral de Administração.
103. Todavia, em 4/3/2013, a senhora Shirley de Faria Soares de Carvalho, Subsecretária de Planejamento, Orçamento e Administração do Ministério da Pesca e Aquicultura nomeou, por intermédio das Portarias 27 e 28 (peça 116, p. 3) , respectivamente, o senhor Henrique Antônio dos Santos Nunes membro da Comissão Permanente de Licitação e da Equipe de Apoio aos Pregões.
104. Cabe mencionar que, por meio da Portaria 59 (peça 116, p. 4) , de 17/7/2013, foi nomeada nova Equipe de Apoio aos Pregões, revogando a Portaria 28, e, em 16/10/2013, mediante a Portaria 639 (peça 116, p. 5) , foram designados novos servidores para compor a Comissão Permanente de Licitação. Assim, a partir da edição dessas portarias foi sanada a falha na segregação de funções apontada no Relatório de Auditoria Anual de Contas da CGU.
105. Em pesquisa ao Portal de Compras do Governo Federal, realizada em 28/8/2018, verificou-se que, além dos processos mencionados pela CGU, nos Pregões 24/2012, 2/2013, 5/2013 e 8/2013, o senhor Henrique atuou como membro da Equipe de Apoio do Pregão e como SPOA substituto, sendo responsável pela homologação dos certames.
106. Nos autos do TC Processo 012.221/2013-9, representação formulada pela empresa Giesecke & Devrient América do Sul Indústria e Comércio de Smart Cards S.A., relatando possíveis irregularidades ocorridas no Pregão Eletrônico 5/2013, o Tribunal já havia detectado falhas em relação à segregação de funções, no âmbito do MPA. Por meio do Acórdão 3366/2013-TCU-Plenário, Relator Ministro José Jorge, o Tribunal deliberou:
9.3. dar ciência ao Ministério da Pesca e Aquicultura (MPA) da impropriedade identificada nestes autos, relativamente à existência de documentos constando a participação do Sr. Henrique Antônio dos Santos Nunes no Pregão Eletrônico nº 5/2013 como membro da Comissão Permanente de Licitação e Coordenador Geral de Administração, bem como na homologação do certame, na condição de Subsecretário de Planejamento Orçamento e Administração - Substituto, situação que evidencia falha na segregação de funções do Ministério, além de afrontar o princípio da moralidade, constante do art. 3º, caput, da Lei nº 8.666/1993;
107. O fato de o senhor Henrique Antônio dos Santos Nunes ter atuado em diversos processos como SPOA substituto, Coordenador-Geral de Administração - CGA, e membro da Comissão Permanente de Licitação e da Equipe de Apoio aos Pregões configura evidente falha na segregação de funções no MPA, importante ferramenta de controle, que tem por finalidade a prevenção de fraudes e conluios, além de não se coadunar com o princípio da moralidade, inserto no art. 3º, caput, da Lei 8.666/1993.
108. Tal conduta contraria ainda o artigo 62, parágrafo único, do Regimento Interno do Ministério da Pesca e Aquicultura, Portaria MPA 523, de 01/12/2010, que estabelece: "não se permitirá que um mesmo servidor execute todas as etapas da despesa, em obediência ao princípio da segregação de funções, separando-se as funções de autorização, aprovação de operações, execução, controle e contabilização".
109. Assim, diante da revelia do responsável e inexistindo nos autos elementos que permitam sanear a irregularidade que lhe foi atribuída ou afastar sua responsabilidade, será proposto que tal conduta seja motivo de ressalvas nestas contas.
Conduta 2: firmar o Contrato 06/2013 com a empresa Rota Nacional Comércio e Manutenção de Equipamentos Eletrônicos Ltda. - EPP, apesar da ausência de planejamento, que propiciou a ocorrência da contratação de serviços sem necessidade demonstrada e com superestimativa de quantidades.
Dispositivos violados: art. 9º, incisos I, II e III, e § 2º do Decreto 5.450/2005 e art. 3º da Lei 8.666/93.
Conduta 3: firmar o Contrato 06/2013, sem balizar-se nos preços praticados no âmbito da Administração Pública, que propiciou a ocorrência da contratação de serviços de fornecimento e instalação de vidros com sobrepreço de R$ 411.595,00.
Dispositivos violados: art. 9º, incisos I, II e III, e § 2º do Decreto 5.450/2005 e arts. 3º e 15 da Lei 8.666/93.
Análise:
110. A duas condutas serão analisadas em conjunto pois tratam de falhas na licitação que resultou na celebração do Contrato 06/2013, entre Ministério da Pesca e Aquicultura e a empresa Rota Nacional Comércio e Manutenção de Equipamentos Eletrônicos Ltda. - EPP.
111. A audiência resultou de três constatações, relatadas no Relatório de Auditoria Anual de Contas da CGU:
3.1.1.10 Contratação de serviços sem necessidade demonstrada e com superestimativa de quantidades;
3.1.1.12 Contratação de serviços de fornecimento e instalação de vidros com sobrepreço de R$ 411.595,00; e
3.1.1.13 Ateste das notas do serviço de instalação de vidros em quantitativos e especificação superiores ao efetivamente instalado, resultando em pagamento indevido.
112. Em relação à Constatação 3.1.1.10, a CGU relatou que não foram encontrados documentos que demonstrassem a realização de estudos técnicos prévios a respeito das necessidades do MPA no que tange aos serviços a serem contratados.
113. Segundo transcrição dos itens 3.1 e 3.2 do Termo de Referência (peça 4, p. 59) , a contratação foi justificada pela inexistência de contrato de manutenção de caráter continuado de troca de vidros e acessórios e pela expectativa do surgimento de necessidades futuras, tendo sido ressaltado que a situação das esquadrias representava risco de acidentes com transeuntes externamente aos prédios, bem como de alagamentos de áreas internas, pois havia muitos vidros quebrados. Entretanto, a CGU informou que não havia documento demonstrando a quantidade de vidros quebrados ou a sua localização no edifício.
114. No que diz respeito à Constatação 3.1.1.12, a CGU comparou o Contrato 06/2013 celebrado pelo MPA com contratos firmados por órgãos da Administração Pública Federal que possuíam objeto semelhante, tendo em vista a previsão do art. 15, inciso V, da Lei 8.666/93.
115. Ao comparar o Contrato 06/2013 do MPA com o Contrato 46/2013, celebrado pelo então Ministério do Trabalho e Emprego - MTE, que possuía objeto idêntico, a CGU constatou que o valor total do contrato celebrado pelo MPA era R$ 744.995,00 e o do celebrado pelo MTE era R$ 333.400,00, uma diferença de R$ 411.595,00, valor apontado como sobrepreço.
116. No breve resumo das duas constatações, pode-se observar que as falhas ocorreram antes da realização da licitação, quais sejam, falha na elaboração do termo de referência e na pesquisa de preços.
117. A licitação que resultou no Contrato 06/2013 foi o Pregão Eletrônico 23/2012, realizado em 28/12/2012, e homologado, na mesma data, pelo senhor Henrique Antônio dos Santos Nunes, então Subsecretário, substituto, de Planejamento, Orçamento e Administração do MPA.
118. O Termo de Referência 04/2012 (peça 109, p. 3-31) , datado de 24/10/2012, foi assinado pelo senhor Henrique Antônio dos Santos Nunes, na função de Coordenador de Administração, Predial e Serviços.
119. A pesquisa de preços (peça 109, p. 33-200; peça 110, p. 1-49) foi realizada do período de 8 a 20/11/2012, e constou de mensagem eletrônica encaminhada a diversas empresas e a diversos órgãos da administração, para fins de comparação dos preços praticados. 
120. De acordo com o DESPACHO 894/2012 - Ccomp/CGA/Spoa/MPA (peça 110, p. 51-53) , de 21/11/2012, quatro empresas apresentaram proposta e sete órgãos da administração federal encaminharam cópia de contratos com objeto semelhante. Todavia, segundo o despacho, em consulta a atas de outros órgãos no sistema comprasnet e aos contratos encaminhados não foram encontradas aquisições com objetos correspondentes às necessidades do MPA.
121. O Edital da Licitação - Pregão Eletrônico 23/2012, consta das peças 111, p. 103-120 e 112, p. 1-24, e o Aviso de Licitação (peça 111, p. 99) foi publicado no DOU em 17/12/2012.
122. O Contrato 06/2013 (peça 113, 39-55) foi assinado, em 13/2/2013, pelo então Ministro da Pesca e Aquicultura, senhor Marcelo Bezerra Crivella, e o extrato foi publicado no DOU em 19/2/2013 (peça 113, p. 61) .
123. Pode-se observar que as irregularidades apontadas nas constatações 3.1.1.10 e 3.1.1.12 são referentes ao Pregão 23/2012 e ocorreram em 2012, portanto não podem ser objeto de ressalva nestas contas do exercício de 2013.
124. Dessa forma, considerando que as irregularidades apontadas ocorreram em 2012 e, ainda, que o responsável ouvido em audiência não assinou o Contrato 06/2013, entende-se que a conduta ora analisada não deve impactar no mérito das contas do senhor Henrique Antônio dos Santos Nunes, relativas a 2013.
125. Em relação à constatação "3.1.1.13 Ateste das notas do serviço de instalação de vidros em quantitativos e especificação superiores ao efetivamente instalado, resultando em pagamento indevido", importa destacar os valores efetivamente pagos à empresa Rota Nacional na execução do Contrato 6/2013.
126. Apesar de o valor total do contrato ser R$ 744.995,00, somente foi executado R$ 156.284,02, como demonstrado a seguir:
	Nota Fiscal n.
	Ordem Bancária
	Data
	Valor

	143
	2013OB800779
	16/4/2013
	55.964,34

	188
	2013OB801403
	27/6/2013
	49.250,78

	217
	2013OB801836
	8/8/2013
	48.008,90

	357
	2013OB802962
	3/12/2013
	3.060,00

				156.284,02

127. De acordo com o Relatório de Auditoria Anual de Contas, a CGU realizou inspeção física para verificar o recebimento dos itens constantes da Nota Fiscal 143, acompanhado do fiscal substituto do contrato, que havia atestado o recebimento dos itens da referida nota fiscal.
128. Na inspeção foi verificado que o quantitativo efetivamente recebido, notadamente de vidros e espelhos, não correspondia aos da nota e, em relação a alguns itens, não correspondia à qualidade contratada. Foram apontadas fragilidades no processo de ateste dos produtos recebidos, pois foi verificado o recebimento de bens em desconformidade à descrição da nota fiscal, defeitos nos serviços prestados pela empresa e o pagamento por item não utilizado.
129. Por fim, a CGU recomendou a quantificação da totalidade dos serviços pagos, porém não prestados ao Ministério, apurando a responsabilidade pelo ateste de nota fiscal e pelo pagamento de itens sem a devida comprovação da prestação dos serviços.
130. A contratação em comento foi objeto de diligência, mediante o Ofício 0424/2016-TCU/SecexAmbiental (peça 15, p.1-2) , de 7/10/2016, encaminhado ao Secretário da Secretaria de Aquicultura e Pesca, na ocasião vinculada ao Ministério da Agricultura, Pecuária e Abastecimento.
131. Em resposta, mediante o Ofício n. 4/2017/DA-SE-MAPA (peça 23) , de 22/2/2017, o Ministério encaminhou manifestação da Corregedoria, por intermédio da Nota Mapa SERV3-CORR, SEI n. 1793545 (peça 24) , informando sobre a apuração de responsabilidade na contratação da empresa Rota Nacional, Contrato 6/2013, Processo Administrativo 00350.005018/2012-70:
Cumpre informar que os itens listados originaram a Sindicância Investigativa de NUP 00350.004159/2014-37, instaurada pelo então Secretário-Executivo do MPA em 20 de janeiro de 2015. Após a entrega do consequente Relatório Final, a Consultoria Jurídica junto ao MPA, sugeriu pela instauração de Processo Administrativo Disciplinar, onde, em suma, orientou que a Comissão deveria promover preliminarmente, o chamamento ao processo para inquirição dos ex-servidores Girleide dos Santos Sousa, Adriano Silva de Oliveira e Átila Maia da Rocha, bem como promover outras diligências, inquirições ou reinquirições de testemunhas e/ou investigados que julgar conveniente à completa elucidação dos fatos.
Por fim, manifestou-se que após a realização das diligências mencionadas, deveria a Comissão decidir sobre a listagem final dos ex-servidores que passariam a compor o rol de acusados.
Posteriormente a análise desta Corregedoria, em face do processo de extinção daquele Ministério, o Secretário-Executivo do MAPA instaurou Comissão de Processo Administrativo Disciplinar nos autos de nº 00350.004432/2015-12, no dia 21.06.2016, onde, até a presente data, permanecem com a Comissão para apuração dos fatos.
132. Como pode ser observado, a comissão sindicante orientou que deveria ser procedida a inquirição dos ex-servidores Girleide dos Santos Sousa, Adriano Silva de Oliveira e Átila Maia da Rocha, bem como a realização de outras diligências, inquirições ou reinquirições de testemunhas e/ou investigados que se julgasse conveniente à completa elucidação dos fatos.
133. No que diz respeito ao senhor Átila Maia da Rocha, então Secretário-Executivo do MPA, sua conduta referente à contratação da Empresa Rota Nacional será analisada nos parágrafos 160-171 desta instrução.
134. A senhora Girleide dos Santos Sousa e o senhor Adriano Silva de Oliveira eram fiscais do Contrato 6/2013, portanto, responsáveis pelo ateste das notas fiscais objeto de questionamento. Todavia, tais ex-servidores não constam do rol de responsáveis deste processo.
135. Nos termos do § 4º do artigo 11 da IN TCU 63/2010, "os órgãos de controle interno podem propor a inclusão de responsáveis não relacionados no rol se verificada a ocorrência de ato previsto nas alíneas "b", "c" ou "d" do inciso III do art. 16 da Lei nº 8.443, de 1992 em conluio com responsável arrolado no rol".
136. Não há nos autos evidências que os fiscais do contrato tenham agido "em conluio com responsável arrolado no rol" deste processo.
137. De qualquer forma, a responsabilização pelas irregularidades nos atestes das notas fiscais referentes ao Contrato 6/2013 está sendo tratada em Comissão de Processo Administrativo Disciplinar nos autos 00350.004432/2015-12. 
138. Conforme relatado no parágrafo 2 desta instrução, o Ministério da Pesca e Aquicultura foi extinto em 2015 e suas atribuições passaram para o Ministério da Agricultura, Pecuária e Abastecimento - MAPA, sendo criada a Secretaria de Aquicultura e Pesca - SAP. 
139. Desde sua criação, a Secretaria de Aquicultura e Pesca - SAP já esteve vinculada ao Ministério da Agricultura, Pecuária e Abastecimento - MAPA, ao Ministério da Indústria, Comércio Exterior e Serviços - MDIC e à Presidência da República. Em 2019, a SAP retornou ao Ministério da Agricultura.
140. Assim, com intuito de obter informações sobre a conclusão do referido Processo Administrativo Disciplinar foi feito contato com os controles internos do MAPA e do MDIC. De acordo com mensagem eletrônica da Assessoria Especial de Controle Interno do MDIC, de 11/4/2018, o Processo 00350.004432/2015-12 se encontrava na Corregedoria daquele Ministério.
141. Considerando o tempo decorrido desde a instauração do Processo Administrativo Disciplinar e as sucessivas alterações de estrutura ocorridas na Secretaria de Aquicultura e Pesca, entende-se necessário determinar ao Ministério da Agricultura, Pecuária e Abastecimento - MAPA, com fundamento no art. 208, § 2º, do RI/TCU, que informe ao Tribunal, no prazo de trinta dias, o estado atual do Processo de Sindicância 00350.004159/2014-37 e do Processo Administrativo Disciplinar 00350.004432/2015-12, bem como o tempo previsto para conclusão e julgamento dos feitos.
Responsável: senhor Átila Maia da Rocha, CPF XXX.604.218-XX, então Secretário Executivo do Ministério da Pesca e Aquicultura - MPA.
142. O senhor Átila Maia da Rocha, convocado por edital (peças 96 e 97) , não atendeu a audiência e não se manifestou quanto às irregularidades verificadas. Destaca-se que antes do chamamento por edital foram adotadas providências que esgotaram as tentativas de localização do responsável, conforme pode ser verificado no despacho de expediente de peça 94.
143. Transcorrido o prazo regimental fixado e mantendo-se inerte o aludido responsável, impõe-se que seja considerado revel, dando-se prosseguimento ao processo, de acordo com o art. 12, § 3º, da Lei 8.443/1992.
Conduta 1: por não ter solicitado à Secretaria de Monitoramento e Controle da Pesca e Aquicultura (SEMOC) auxílio no desenvolvimento de método para coleta dos dados de produção pesqueira e aquícola, nem ter submetido os resultados obtidos à análise crítica e ao necessário suporte de confirmação (validação dos dados) e ter divulgado oficialmente dados de tal levantamento; que propiciou a ocorrência da realização de levantamento e divulgação oficial de dados sobre a produção pesqueira e aquícola nacional sem avaliação técnica tanto do procedimento utilizado para coleta das informações quanto dos resultados do trabalho.
Dispositivos violados: art. 14, inciso VI, do Decreto 6.972/2009 e art. 38, inciso VI, do Regimento Interno do MPA.
Análise:
144. Essa conduta foi objeto de ressalva nas contas do Secretário-Executivo, segundo o Certificado de Auditoria Anual de Contas (peça 5) .
145. Conforme relatado no relatório de auditoria da CGU, a coleta de dados da produção pesqueira e aquícola de 2013 foi realizada sem amparo técnico e os resultados não foram submetidos à análise crítica e validação, contrariando o inciso VI, art. 14 do Decreto 6.972/2009 e o art. 38, inciso VI, do Regimento Interno do MPA (Portaria MPA, 523 de 01/12/2010) , que estabelecem a competência da SEMOC/MPA para coordenar o sistema de coleta e sistematização de dados sobre a pesca e cultivo.
146. Ao não submeter à área técnica do Ministério a sistemática de coleta de dados e o resultado do trabalho, o gestor foi responsável pela divulgação de dados sobre produção pesqueira e aquícola nacional obtidos sem a necessária confiabilidade.
147. De acordo com o relatório de auditoria da CGU, em reunião do Conselho Nacional de Aquicultura e Pesca - CONAPE, realizada em de março de 2014, foi deliberado sobre a possibilidade de que os resultados da coleta de dados da produção de pesca e aquicultura fossem considerados como estatística oficial brasileira para 2013. Após debates, o Secretário-Executivo do MPA informou que tais resultados não seriam divulgados como estatística pesqueira oficial.
148. Porém, os resultados do levantamento foram incluídos na Mensagem Presidencial 2014, na Prestação de Contas da Presidenta da República ano-base 2013, nos indicadores do Siop e no Relatório Anual de Avaliação do PPA 2012-2015, ano-base 2013.
149. Pode-se verificar a relevância dessa constatação ao se considerar o desdobramento dessas informações possivelmente equivocadas para diversos fins, tais como o de subsidiar políticas e atos de gestão diversos, inclusive de direcionamento de recursos públicos com base em estatísticas não confiáveis, além de subsidiar outras estatísticas nacionais, com efeito multiplicador de danos tanto na gestão pública como diretamente para a sociedade.
150. Assim, será proposto que a conduta do então Secretário-Executivo do MPA seja motivo de ressalva nestas contas.
Conduta 2: por não ter tomado providências para sanar a falha na segregação de funções do Ministério, que propiciou a ocorrência das falhas na segregação de funções, permitindo que o SPOA Substituto participasse das fases de planejamento, realização e homologação de processo licitatório e, posteriormente, do processo de pagamento dos serviços contratados.
Dispositivos violados: art. 62, p. único, do Regimento Interno do MPA (Portaria MPA, 523 de 01/12/2010) e princípio da moralidade.
Análise:
151. A ocorrência de falha na segregação de funções no MPA foi analisada nos parágrafos 101-109 desta instrução. 
152. As portarias de designação do senhor Henrique Antônio dos Santos Nunes para as funções de Coordenador Geral de Administração e Subsecretário de Planejamento, Orçamento e Administração, substituto, foram assinadas pelo então Ministro da Pesca e Aquicultura, Marcelo Bezerra Crivella, em 2012. Como já mencionado, a nomeação do senhor Henrique para o cargo de SPOA substituto é coerente com o cargo que ocupava de Coordenador Geral de Administração.
153. A nomeação do senhor Henrique para membro da Comissão Permanente de Licitação e da Equipe de Apoio aos Pregões, pelas Portarias 27 e 28 (peça 116, p. 3) , de 4/3/2013, resultou na falha na segregação de funções. Conforme relatado anteriormente (parágrafos 103-104 desta instrução) , a senhora Shirley de Faria Soares de Carvalho, então Subsecretária de Planejamento, Orçamento e Administração do Ministério da Pesca e Aquicultura foi a responsável pela edição das referidas portarias e, portanto, quem deu causa à falha ora analisada.
154. Quanto à responsabilização do senhor Átila Maia da Rocha, então Secretário-Executivo do MPA, sua conduta foi motivo de ressalvas, de acordo com Certificado de Auditoria Anual de Contas da CGU (peça 5) .
155. O então Secretário-Executivo não foi o responsável direto pela designação do senhor Henrique Antônio dos Santos Nunes para as funções em que ocorreram as falhas na segregação, pois não assinou nenhuma das portarias de nomeação, como visto nos parágrafos anteriores.
156. Todavia, a Subsecretaria de Planejamento, Orçamento e Administração - SPOA estava diretamente vinculada à Secretaria-Executiva, ou seja, o senhor Átila Maia da Rocha era o chefe imediato do senhor Henrique Antônio dos Santos Nunes.
157. De acordo com o artigo 12 do Regimento Interno do Ministério da Pesca e Aquicultura (Portaria MPA 523, de 01/12/2010) , em vigor na ocasião, competia à Secretaria-Executiva:
 (...) 
II - supervisionar e coordenar as atividades relacionadas com os sistemas federais de planejamento e de orçamento, de administração financeira, de contabilidade, de organização e de inovação institucional, de administração de recursos de informação e de informática, de recursos humanos e de serviços gerais, no âmbito do Ministério;
 (...) 
V - coordenar as atividades de correição no âmbito do Ministério;
158. Dessa forma, considerando que o então Secretário-Executivo foi omisso ao não agir para impedir a ocorrência de falha na segregação de função em análise, será proposto que tal impropriedade seja motivo de ressalvas nas contas do responsável.
159. Considerando ainda que a nomeação do senhor Henrique Antônio dos Santos Nunes para membro da Comissão Permanente de Licitação e da Equipe de Apoio aos Pregões, pelas Portarias 27 e 28 (peça 116, p. 3) , de 4/3/2013, resultou na falha na segregação de funções, será proposto que seja motivo de ressalvas nas contas da senhora Shirley de Faria Soares de Carvalho, então Subsecretária de Planejamento, Orçamento e Administração do Ministério da Pesca e Aquicultura, responsável pela edição das referidas portarias. 
Conduta 3: por permitir a continuidade do processo de contratação relativas ao Contrato 06/2013 com a empresa Rota Nacional Comércio e Manutenção de Equipamentos Eletrônicos Ltda. - EPP, quando os quantitativos e as especificidades das necessidades do MPA não haviam sido levantados previamente, que propiciou a ocorrência da contratação de serviços sem necessidade demonstrada e com superestimativa de quantidades.
Dispositivos violados: art. 9º, incisos I, II e III, e § 2º do Decreto 5.450/2005, e art. 3º da Lei 8666/1993.
Conduta 4: não tomar providencias para impedir a realização do Contrato 06/2013 com a empresa Rota Nacional Comércio e Manutenção de Equipamentos Eletrônicos Ltda. - EPP, cujos os quantitativos e as especificidades eram idênticos a outra avenca realizada pelo MTE cerca de cinco meses antes da contratação do MPA, porém com valor cerca de três vezes maior, que propiciou a ocorrência da contratação de serviços de fornecimento e instalação de vidros com sobrepreço de R$ 411.595,00.
Dispositivos violados: art. 9º, incisos I, II e III, e § 2º do Decreto 5.450/2005, e arts. 3º e 15 da Lei 8.666/93.
Análise:
160. Conforme relatado nos parágrafos 110 a 124 desta instrução, a "contratação de serviços sem necessidade demonstrada e com superestimativa de quantidades" e a "contratação de serviços de fornecimento e instalação de vidros com sobrepreço de R$ 411.595,00" decorreram de falhas na elaboração do Termo de Referência do Pregão Eletrônico 23/2012, e na pesquisa de preços realizada em atendimento ao inciso V do artigo 15 da Lei 8.666/1993.
161. Ao analisar a conduta do então Subsecretário de Planejamento, Orçamento e Administração, substituto, concluiu-se que as irregularidades apontadas haviam ocorrido em 2012 e, portanto, não poderiam ser objeto de ressalva nestas contas do exercício de 2013.
162. As duas condutas atribuídas ao Secretário-Executivo são "não tomar providências para impedir a realização do Contrato 06/2013" e "permitir a continuidade do processo de contratação relativas ao Contrato 06/2013".
163. Concluído o Pregão Eletrônico 23/2012, foi celebrado Contrato 06/2013 (peça 113, 39-55) entre o MPA e a empresa Rota Nacional Comércio e Manutenção de Equipamentos Eletrônicos Ltda. - EPP. O contrato foi assinado, em 13/2/2013, pelo então Ministro da Pesca e Aquicultura, senhor Marcelo Bezerra Crivella.
164. Nos termos do inciso I do artigo 12 da Portaria MPA 523, de 1º/12/2010 (Regimento Interno do MPA) , era atribuição da Secretaria-Executiva "assistir ao Ministro de Estado na definição de diretrizes, supervisão, coordenação e implementação das atividades das unidades integrantes da estrutura do Ministério". Portanto, é possível afirmar que caberia ao Secretário-Executivo assistir ao Ministro na assinatura do contrato.
165. Por meio da Nota Técnica 02/2013-Spoa/SE/MPA (peça 114, p. 13-18) , de 23/4/2013, os valores do Contrato 06/2013 foram questionados. Após análise e comparação com outras contratações com o mesmo objeto, foi recomendado que não fossem emitidas novas ordens de serviço; fosse promovida nova cotação com base nos preços de mercado e praticados pela administração pública; e fosse apresentada justificativa para a contratação de tamanho vulto, tendo em vista se tratar de imóvel alugado, e os serviços e materiais contratados não seriam remanejados ou reaproveitados em possível mudança de sede.
166. Em resposta, a Coordenação Geral de Administração - CGA elaborou a Nota Técnica 01/2013 (peça 114, p. 35-39) , rebatendo os argumentos da Nota Técnica 02/2013 e concluindo que o Contrato 06/2013 era "fruto de transparente procedimento licitatório" e que a empresa contratada vinha atendendo a demanda da CGA, responsável pela administração predial do edifício sede.
167. Em relação à realização de nova cotação, a Nota Técnica 01/2013 sugere que o processo administrativo referente à contratação seja submetido à Consultoria Jurídica do MPA para análise da legalidade do procedimento.
168. Assim, em 28/5/2013, o Secretário-Executivo, mediante o Despacho 0210/2013-SE/MPA (peça 114, p. 43) encaminha o processo de contratação à Consultoria Jurídica.
169. Em 5/8/2013, a Consultoria Jurídica se pronuncia, por intermédio do Parecer Jurídico 204/2013/CONJUR-MPA/CGU/AGU (peça 114, p. 45-59) , concluindo que a contratação estava "de acordo com a legislação em regência, notadamente a Lei nº 10.520/2002, a Lei nº 9.784/99 e a Lei nº 8.666/93, e suas respectivas alterações". Conclui ainda pela inexistência das irregularidades apontadas na Nota Técnica n. 02/20l3.
170. No que diz respeito à pesquisa de preços, o Parecer Jurídico destaca que:
O certame em referência observou todos os tramites legais para aquisição do objeto licitado, notadamente:
a) Pesquisa de mercado (pag. 19-39) - Insta mencionar que a pesquisa abrange apenas as empresas cadastradas no SICAF, o que não era o caso da empresa apontada pela NT nº 02/2013 - Vidralle.
b) Consulta a diversos entes da administração visando a comparação dos preços praticados nas demais unidades da Administração.
 (...) 
Nessa linha, e a luz das informações prestadas pela nota técnica nº 01/2013 CGA/SPOA/SE/MPA, tem-se que a CCOMP esgotou todas as fontes de pesquisas exigidas pela legislação que disciplina a matéria para lisura do certame.
171. Dessa forma, considerando que as condutas atribuídas ao então Secretário-Executivo do MPA de "não tomar providências para impedir a realização do Contrato 06/2013" e "permitir a continuidade do processo de contratação relativas ao Contrato 06/2013", estavam fundamentadas em parecer da Consultoria Jurídica, entende-se que não devam impactar o mérito das contas de 2013 do senhor Átila Maia da Rocha.
Conduta 5: celebrar os Convênios 797354; 795897; 797352; 795751 e 800019, sem o devido planejamento que deveria abranger estudos que permitissem verificar, de modo objetivo, em quais regiões do país a construção das unidades de beneficiamento teriam maior impacto no fomento à atividade pesqueira e aquícola; análise criteriosa dos planos de trabalhos e, em especial, a capacidade de os municípios convenentes gerirem os empreendimentos.
Dispositivos violados: inciso IX do artigo 6º da Lei 8666/93 e as alíneas "b" dos incisos I e II do artigo 5º da Portaria Interministerial 507, de 24/11/2011.
Análise:
172. Conforme relatado nos parágrafos 244-273 da instrução de peça 26, esses cinco convênios assinados pelo então Secretário-Executivo do MPA faziam parte de um total de doze, celebrados pelo Ministério, cujo objeto envolvia a implantação de complexos para fomento das atividades da pesca e aquicultura, abrangendo a construção de unidades de beneficiamento de pescado, de fábricas de ração e de fábricas de farinha de pescado.
173. Tendo em vista a semelhança entre os objetos dos convênios e a materialidade envolvida nos projetos, a CGU entendeu que a celebração dos convênios não foi precedida do adequado planejamento, no que tange à realização de estudos prévios que auxiliassem na seleção das localidades contempladas com a construção dos empreendimentos, no adequado dimensionamento das obras e na definição de modelos de gestão dos complexos.
174. Dos doze convênios com objetos semelhantes, um foi celebrado em 2011, quatro em 2012, e sete em 2013. De acordo com pesquisa ao Siconv, apesar de os convênios terem sido celebrados há mais de cinco anos, nenhum deles foi concluído e, portanto, não tiveram seus objetivos atingidos. Quatro desses convênios foram objeto de ações de controle pelo TCU, havendo relatos de obras paralisadas e depredadas, como noticiado pela equipe do TCU que realizou auditoria no Convênio 785063.
175. O inciso IX do artigo 6º da Lei 8666/93, aplicável aos convênios, nos termos de seu artigo 116, define Projeto Básico e estabelece os elementos que ele deve conter:
IX - Projeto Básico - conjunto de elementos necessários e suficientes, com nível de precisão adequado, para caracterizar a obra ou serviço, ou complexo de obras ou serviços objeto da licitação, elaborado com base nas indicações dos estudos técnicos preliminares, que assegurem a viabilidade técnica e o adequado tratamento do impacto ambiental do empreendimento, e que possibilite a avaliação do custo da obra e a definição dos métodos e do prazo de execução (...) 
176. Antes da celebração dos convênios, o MPA deveria ter realizado estudos que permitissem verificar, de modo objetivo, em quais regiões do país a construção das unidades de beneficiamento teriam maior impacto no fomento à atividade pesqueira e aquícola. Deveria também analisar criteriosamente os planos de trabalhos e, em especial, a capacidade de os municípios convenentes gerirem os empreendimentos.
177. A falta de diretrizes e planejamento na celebração dos convênios de obras dos complexos de piscicultura resultou na inexecução dos convênios, obras paralisadas e objetivos não atingidos.
178. Em suas razões de justificativas, resumidas nos parágrafos 182-192 desta instrução, o então Ministro de Estado da Pesca e Aquicultura senhor Marcelo Bezerra Crivella afirma que constavam dos processos dos convênios os pareceres técnicos e jurídicos das respectivas áreas. Todavia, o que está sendo questionado é a falta de estudos, diretrizes e planejamento que englobassem o conjunto de convênios celebrados, e não a ausência de pareceres específicos de cada avença.
179. De acordo com o Regimento Interno do MPA (Portaria 523, de 1º/12/2010) , era competência do Secretário-Executivo, entre outras:
Art. 12. À Secretaria-Executiva - SE compete:
I - assistir ao Ministro de Estado na definição de diretrizes, supervisão, coordenação e implementação das atividades das unidades integrantes da estrutura do Ministério;
 (...) 
III - coordenar, supervisionar, acompanhar e avaliar os planos, programas e ações do Ministério;
180. Dessa forma, considerando que o Secretário-Executivo celebrou os Convênios 797354; 795897; 797352; 795751 e 800019 sem se certificar da realização do adequado planejamento, resultando na inexecução das referidas avenças, em obras paralisadas e objetivos não atingidos, será proposto que a irregularidade seja motivo de ressalvas nestas contas.
Responsável: senhor Marcelo Bezerra Crivella, CPF XXX.923.197-XX, então Ministro de Estado da Pesca e Aquicultura.
Conduta: celebração dos Convênios 785063 e 786343, sem o devido planejamento que deveria abranger estudos que permitissem verificar, de modo objetivo, em quais regiões do país a construção das unidades de beneficiamento teriam maior impacto no fomento à atividade pesqueira e aquícola; análise criteriosa dos planos de trabalhos e, em especial, a capacidade de os municípios convenentes gerirem os empreendimentos.
Dispositivos violados: inciso IX do artigo 6º da Lei 8666/93 e as alíneas "b" dos incisos I e II do artigo 5º da Portaria Interministerial 507, de 24/11/2011.
181. A audiência do senhor Marcelo Bezerra Crivella foi promovida pelo Ofício 0194/2018-TCU/SecexAmbiental (peça 45) , de 1/8/2018. O responsável tomou ciência do expediente, como demonstra o aviso de recebimento (AR) constante da peça 78 e, após deferimento de pedido de prorrogação de prazo (peças 62 e 63) , apresentou as razões de justificativas constantes da peça 73, que serão resumidas a seguir.
Razões de Justificativas
182. Preliminarmente, o responsável alega que as supostas irregularidades na celebração do Convênio 001/2013, publicada no DOU de 10/9/2013, perfazem um interregno de mais de cinco anos, tendo-se, assim, por prescrita a pretensão punitiva administrativa.
183. Afirma que o entendimento delineado pela maioria do Supremo Tribunal Federal vai ao encontro da doutrina, francamente dominante, a qual entende que "a prescrição atende a uma necessidade de paz social, de segurança da ordem jurídica, sobretudo porque o decurso do tempo leva à estabilização das relações, atentando contra a tranquilidade admitir que tais relações pudessem vir a ser atingidas mesmo após consolidadas pela ausência de impugnação".
184. O defendente argumenta que "não só obedeceu, rigorosamente, as prescrições da Lei 8.666/93, como submeteu o procedimento impugnado em comento à análise e parecer dos diversos órgãos técnicos competentes, inexistindo espaço para lançar dúvidas sobre a sua conduta".
185. O responsável alega que não era de sua competência como Ministro de Estado "proceder a minudente análise técnica de procedimentos administrativos. Assim entender levaria à desacertada conclusão sobre a inutilidade do corpo técnico ou da exclusiva preeminência do juízo político na direção dos órgãos públicos por esses agentes".
186. Segundo o defendente, o Decreto 6.972/2009, que aprovou a Estrutura Regimental e o Quadro Demonstrativo dos Cargos em Comissão e das Funções Gratificadas do Ministério da Pesca e Aquicultura, disciplinava, à época, a competência dos órgãos de assessoria técnica do MPA. Todavia, o referido Decreto "silenciou sobre a competência cometida ao Ministro de Estado".
187. O responsável afirma que, na página 364 do processo 00350.004716/2013-39, que tratava da celebração do Termo de Convênio 007/2013 (SICONV 786343/2013) , consta o prévio pronunciamento do órgão técnico da Subsecretaria de Planejamento e Ordenamento da Aquicultura - SEPOA, qual seja a Coordenação Geral de Planejamento e Ordenamento da Aquicultura Continental em Estabelecimento Rurais - CACER, opinando favoravelmente quanto a celebração da avença. E, na página 1.070, consta o pronunciamento da Consultoria Jurídica, demonstrando que a assinatura do convênio foi precedida pela análise técnica a cargo daquele órgão.
188. Afirma ainda que o mesmo se deu em relação ao processo n. 00350.001621/2013-63, que tratava da celebração do Termo de Convênio 001/2013 (SICONV 785063/2013) , no qual constam pronunciamentos do órgão técnico, SEPOA/CACER, bem como da Consultoria Jurídica, nas páginas 68 e 330, respectivamente.
189. Assim, o responsável alega que, na documentação que lhe foi submetida, não havia o apontamento de que algum órgão de assessoramento havia deixado de se manifestar ou tivesse desconsiderada a sua avaliação técnica. Caso tenha ocorrido eventuais equívocos após a celebração do Convênio, ou mesmo na sua formatação, "eles não decorreram de leniência ou desídia do Peticionário, não devendo ser a ele imputada a responsabilidade objetiva por equívocos porventura praticados por terceiros". 
190. O defendente cita decisões do TCU, nas quais há o entendimento "quanto à impossibilidade de responsabilização do agente político pela prática de meros despachos administrativos, como a assinatura de convênios":
O agente político signatário de contrato de repasse não pode ser responsabilizado em razão de irregularidades relativas a atos de gestão meramente administrativos, a não ser que tenha contribuído, por ação ou omissão, para a sua ocorrência. Para que a responsabilidade possa ser imputada, há que se demonstrar que o agente contribuiu de alguma forma para as irregularidades, ou que tinha conhecimento dessas irregularidades, ou que houve alguma omissão grave de sua parte. (Acórdão 2178/2007-TCU-Plenário, data da sessão 17 / 10 / 2007; Relator Ministro AUGUSTO NARDES) 
Não havendo questionamento quanto a culpa grosseira, má-fé ou abuso de poder, a responsabilização de Ministro de Estado se mostra desproporcional. Não é razoável exigir que, ante a função de comando geral que exerce, o Ministro de Estado tenha que conferir minunciosamente cada convênio a ser por ele assinado, uma vez que dispõe de toda uma estrutura técnica para desempenhar este papel. (Acórdão 1133/2009-TCU-Plenário, data da sessão 27/05/2009; Relator Ministro AROLDO CEDRAZ) 
191. Assim, conclui que "a jurisprudência remansosa dessa Corte de Contas é abonadora da condução dada pelo então Ministro na direção do MPA, não podendo ser a ele imputada incúria porventura praticadas em atos de gestão de subalternos aos quais a lei cometeu tal mister". 
192. Por fim, o responsável requer que sejam acolhidas suas razões de justificativas e seja excluído da apuração em curso, "diante do manifesto reconhecimento de sua absoluta isenção e observância aos dispositivos legais e regulamentares de regência à época".
Análise:
193. Em relação à alegada prescrição da pretensão punitiva, conforme já mencionado no parágrafo 53 desta instrução, o assunto já foi objeto de Incidente de Uniformização de Jurisprudência no TCU, nos autos do TC Processo 030.926/2015-7, julgado por meio do Acórdão 1441/2016-TCU-Plenário, Relator Ministro Walton Alencar Rodrigues, deixando assente, entre outras questões, que "a pretensão punitiva do Tribunal de Contas da União subordina-se ao prazo geral de prescrição indicado no art. 205 do Código Civil", ou seja, "ocorre em dez anos, quando a lei não lhe haja fixado prazo menor". Assim, como os Convênios 785063 e 786343 foram celebrados em 2013, e o recebimento do ofício de citação ocorreu em 20/8/2018, não há que se falar em prescrição.
194. Quanto à justificativa que constavam dos processos dos convênios os pareceres técnicos e jurídicos das respectivas áreas, cabe esclarecer que o questionamento se refere à falta de estudos, diretrizes e planejamento que englobassem o conjunto de convênios celebrados. Pois, como mencionado, entre 2011 e 2013, foram celebrados doze convênios com objetos semelhantes e nenhum deles foi concluído.
195. Todavia, nos termos da jurisprudência do Tribunal, citada pelo defendente, de fato "não é razoável exigir que, ante a função de comando geral que exerce, o Ministro de Estado tenha que conferir minunciosamente cada convênio a ser por ele assinado, uma vez que dispõe de toda uma estrutura técnica para desempenhar este papel" (Acórdão 1133/2009-TCU-Plenário, Relator Ministro Aroldo Cedraz) . 
196. Assim, considerando que caberia às unidades técnicas, em especial, à Secretaria-Executiva assistir ao Ministro de Estado no desempenho de sua função, como estabelece o artigo 12 do Regimento Interno do MPA (Portaria 523, de 1º/12/2010) , será proposto que sejam acatadas as razões de justificativas apresentadas pelo senhor Marcelo Bezerra Crivella.
Responsável: senhor Dayvson Franklin de Souza, CPF XXX.110.942-XX, então Secretário de Aquicultura e Pesca - SAP. 
Conduta: não atendimento de diligência do TCU, realizada mediante o Ofício 0424/2016-TCU/SecexAmbiental, de 7/10/2016, quanto à ausência de prestação de informação sobre providências adotadas para promover a quantificação da totalidade dos serviços pagos porém não prestados ao MPA na execução do Contrato 6/2013, firmado em 13/2/2013 (item 'd" do Ofício) e itens "f", "g", "h" e "i" do Ofício.
Dispositivos violados: art. 58, inciso IV da 8.443/1992 c/c o art. 268, inciso IV, do Regimento Interno do TCU.
Análise:
197. Preliminarmente, tentou-se realizar a audiência do senhor Dayvson Franklin de Souza mediante o Ofício 0193/2018-TCU/SecexAmbiental, de 1/8/2018 (peça 44) , encaminhado para o endereço constante de sistema da Receita Federal (peça 35) . Todavia o referido ofício foi devolvido pelo motivo "mudou-se", conforme avisos de recebimento (AR) constantes das peças 66 e 86. 
198. Assim, foi expedido o Ofício 0253/2018-TCU/SecexAmbiental, de 11/10/2018 (peça 91) , encaminhado para o endereço comercial do responsável (Secretaria Especial da Aquicultura e da Pesca - SEAP/PR) . Em 26/10/2018, foi protocolado neste Tribunal o Oficio n. 1085/2018/GAB-SEAP/SEAP-PR (peça 102) , solicitando trinta dias de prorrogação de prazo para atendimento à audiência. Apesar de ter sido concedida a prorrogação, conforme Despacho de peça 103, o responsável não atendeu a audiência e não se manifestou quanto à irregularidade.
199. Transcorrido o prazo regimental fixado e mantendo-se inerte o aludido responsável, impõe-se que seja considerado revel, dando-se prosseguimento ao processo, de acordo com o art. 12, § 3º, da Lei 8.443/1992.
200. A conduta que motivou a audiência do responsável foi o não atendimento de diligência do TCU, realizada mediante o Ofício 0424/2016-TCU/SecexAmbiental, de 7/10/2016 (peça 15) .
201. Na realidade, ocorreu o atendimento parcial da diligência. Na ocasião, a Secretaria de Aquicultura e Pesca - SAP estava vinculada ao Ministério da Agricultura, Pecuária e Abastecimento - MAPA. Em resposta à diligência, por intermédio do Ofício 4/2017/DA-SE-MAPA (peça 23) , de 22 de fevereiro de 2017, o Ministério encaminhou manifestação da Corregedoria, mediante a Nota Mapa SERV3-CORR, SEI 1793545 (peça 24) .
202. Porém, a manifestação da Corregedoria atendeu somente às alíneas "a", "b", "c" e "d" do ofício de diligência. Em relação às alíneas "e", "f", "g", "h" e "i" do Ofício 0424/2016, nenhuma informação foi prestada, não tendo sido atendida a diligência.
203. Na instrução de peça 26, além da audiência em comento, foi proposta nova diligência à Secretaria Especial da Aquicultura e da Pesca - SEAP/PR e reiteração dos itens não atendidos. A diligência foi promovida Ofício 0195/2018-TCU/SecexAmbiental, de 1/8/2018 (peça 46) , e novamente não foi atendida. Ressalte-se que a nova diligência foi endereçada ao mesmo responsável, senhor Dayvson Franklin de Souza, então Secretário Especial da Aquicultura e da Pesca - SEAP/PR.
204. Dessa forma, considerando a negligência do responsável em atender às diligências do Tribunal, será proposta a aplicação da multa prevista no art. 58, inciso IV da 8.443/1992 c/c o art. 268, inciso IV, do Regimento Interno do TCU.
205. De acordo com a manifestação da Corregedoria, mediante a Nota Mapa SERV3-CORR, SEI 1793545 (peça 24, p. 5) , alguns questionamentos feitos na diligência do TCU foram objeto de sindicância e posterior instauração de Processo Administrativo Disciplinar. Entretanto, na ocasião, tais processos ainda não haviam sido concluídos.
206. Assim, será proposto determinar ao Ministério da Agricultura, Pecuária e Abastecimento - MAPA, com fundamento no art. 208, § 2º, do RI/TCU, que informe ao Tribunal, no prazo de noventa dias, o estado atual dos Processos de Sindicância 00350.004225/2014-79 e 00350.004159/2014-37 e/ou dos eventuais respectivos processos administrativos disciplinares, bem como tomadas de contas especiais subsequentes, e do Processo Administrativo Disciplinar 00350.004432/2015-12.
4 - CONCLUSÃO
207. Em relação às citações promovidas, diante da revelia dos senhores Henrique Antônio dos Santos Nunes  (parágrafos 69-80) ; Sebastião Macedo da Silva  (parágrafos 81-89)  e da Empresa Agência de Eventos Negócios e Serviços Ltda.  (parágrafos 90-98)  e inexistindo nos autos elementos que permitam sanear as irregularidades que lhes foram atribuídas ou afastar sua responsabilidade pelas ditas irregularidades, bem como concluir pela ocorrência de boa-fé ou de outros excludentes de culpabilidade em suas condutas, propõe-se que suas contas sejam julgadas irregulares, que os responsáveis sejam condenados em débito e que lhes seja aplicada a multa prevista no art. 57 da Lei 8.443/1992.
208. Em face da análise promovida nos parágrafos 6-33 da seção "Exame Técnico", propõe-se rejeitar as alegações de defesa apresentadas pelo senhor Antonio Marcos Horostecki, uma vez que não foram suficientes para elidir as irregularidades a ele atribuídas. 
209. Os argumentos de defesa tampouco lograram afastar o débito imputado ao responsável. Ademais, inexistem nos autos elementos que demonstrem sua boa-fé ou a ocorrência de outros excludentes de culpabilidade. Desse modo, suas contas devem, desde logo, ser julgadas irregulares, nos termos do art. 202, § 6º, do Regimento Interno/TCU, procedendo-se à sua condenação em débito e à aplicação da multa prevista no art. 57 da Lei 8.443/1992.
210. No que diz respeito à análise promovida nos parágrafos 34-68 da seção "Exame Técnico", propõe-se acolher integralmente as alegações de defesa apresentadas pelo senhor Ricardo Tavares de Jesus Castelo Branco, uma vez que foram suficientes para elidir as irregularidades a ele atribuídas. Assim, como foi constatado que o responsável não praticou ato de gestão no exercício, será proposto que seja excluído do rol de responsáveis deste processo.
211. Em relação às audiências promovidas, diante da revelia do senhor Henrique Antônio dos Santos Nunes e inexistindo nos autos elementos que permitam sanear a irregularidade analisada nos parágrafos 101-109, que lhe foi atribuída ou afastar sua responsabilidade pela dita irregularidade, propõe-se que suas contas sejam julgadas irregulares e que lhe seja aplicada a multa prevista no art. 58, inciso II, da Lei 8.443/1992.
212. Por outro lado, considerando que as irregularidades analisadas nos parágrafos 110-141 ocorreram em 2012, e que o responsável Henrique Antônio dos Santos Nunes não assinou o contrato questionado, entende-se que não devam impactar o mérito das contas de 2013 desse gestor. 
213. Quanto às análises promovidas nos parágrafos 144-150; 151-159 e 172-180, diante da revelia do senhor Átila Maia da Rocha, e inexistindo nos autos elementos que permitam sanear as irregularidades que lhe foram atribuídas ou afastar sua responsabilidade pelas ditas irregularidades, propõe-se que suas contas sejam julgadas regulares com ressalva.
214. Ainda em relação à análise promovida nos parágrafos 151-159, considerando que a nomeação do senhor Henrique Antônio dos Santos Nunes para membro da Comissão Permanente de Licitação e da Equipe de Apoio aos Pregões, pelas Portarias 27 e 28 (peça 116, p. 3) , de 4/3/2013, resultou em falha na segregação de funções, será proposto que seja motivo de ressalvas nas contas da senhora Shirley de Faria Soares de Carvalho, então Subsecretária de Planejamento, Orçamento e Administração do Ministério da Pesca e Aquicultura, responsável pela edição das referidas portarias. 
215. Quanto às condutas analisadas nos parágrafos 160-171, considerando que estavam fundamentadas em parecer da Consultoria Jurídica, entende-se que não devam impactar o mérito das contas de 2013 do senhor Átila Maia da Rocha.
216. Em face da análise promovida nos parágrafos 181-196, propõe-se acolher integralmente as razões de justificativa apresentadas pelo senhor Marcelo Bezerra Crivella, uma vez que foram suficientes para elidir a irregularidade a ele atribuída. Desse modo, suas contas devem ser julgadas regulares, dando-se quitação plena ao responsável.
217. No que diz respeito à conduta analisada nos parágrafos 197-206, diante da revelia do senhor Dayvson Franklin de Souza e inexistindo nos autos elementos que permitam sanear a irregularidade que lhe foi atribuída ou afastar sua responsabilidade pela dita irregularidade, e, ainda, considerando que o responsável não executou atos de gestão no exercício de 2013, propõe-se que lhe seja aplicada a multa prevista no art. 58, inciso IV, da Lei 8.443/1992.
218. Finalmente, será proposto determinar ao Ministério da Agricultura, Pecuária e Abastecimento - MAPA, com fundamento no art. 208, § 2º, do RI/TCU, que informe ao Tribunal, no prazo de trinta dias, encaminhando as respectivas evidências, o estado atual dos Processos de Sindicância 00350.004225/2014-79 e 00350.004159/2014-37 e/ou dos eventuais respectivos processos administrativos disciplinares e tomadas de contas especiais subsequentes, e do Processo Administrativo Disciplinar 00350.004432/2015-12, esclarecendo se foram julgados, se houve recurso administrativo, o último procedimento realizado e a previsão de julgamento, caso ainda não tenham sido julgados.
5 - PROPOSTA DE ENCAMINHAMENTO
219. Diante do exposto, submetemos os autos à consideração superior, propondo ao Tribunal:
 a) com fundamento nos arts. 1º, inciso I, 16, inciso III, alíneas "b" e "c", e § 2º da Lei 8.443/1992 c/c os arts. 19 e 23, inciso III, da mesma Lei, e com arts. 1º, inciso I, 209, incisos II e III, e § 5º, 210 e 214, inciso III, do Regimento Interno, que sejam julgadas irregulares as contas dos senhores Henrique Antônio dos Santos Nunes, CPF XXX.574.597-XX, então Subsecretário de Planejamento, Orçamento e Administração do MPA, substituto, Antonio Marcos Horostecki, CPF XXX.271.779-XX, então Chefe da Assessoria de Comunicação Social do MPA, Sebastião Macedo da Silva, CPF XXX.334.351-XX, então Coordenador de Produção e Eventos do MPA e Fiscal do Contrato 26/2013 e da empresa Agência de Eventos Negócios e Serviços Ltda., CNPJ 05.439.142/0001-73, e condená-los, solidariamente, ao pagamento da quantia a seguir especificada, com a fixação do prazo de quinze dias, a contar das notificações, para comprovarem, perante o Tribunal (art. 214, inciso III, alínea "a", do Regimento Interno) , o recolhimento da dívida aos cofres do Tesouro Nacional, atualizada monetariamente e acrescida dos juros de mora, calculados a partir da data discriminada, até a data do recolhimento, na forma prevista na legislação em vigor:
	VALOR ORIGINAL (R$) 
	DATA DA OCORRÊNCIA

	553.890,00
	31/12/2013

Valor atualizado até 13/9/2019: R$ 766.306,82
 b) aplicar aos senhores Henrique Antônio dos Santos Nunes, CPF XXX.574.597-XX, Antonio Marcos Horostecki, CPF XXX.271.779-XX, Sebastião Macedo da Silva, CPF XXX.334.351-XX, e à empresa Agência de Eventos Negócios e Serviços Ltda., CNPJ 05.439.142/0001-73, individualmente, a multa prevista no art. 57 da Lei 8.443/1992 c/c o art. 267 do Regimento Interno, com a fixação do prazo de quinze dias, a contar das notificações, para comprovarem, perante o Tribunal (art. 214, inciso III, alínea "a", do Regimento Interno) , o recolhimento das dívidas aos cofres do Tesouro Nacional, atualizadas monetariamente desde a data do acórdão que vier a ser proferido até a dos efetivos recolhimentos, se forem pagas após o vencimento, na forma da legislação em vigor;
 c) encaminhar cópia da deliberação que vier a ser proferida, bem como do relatório e do voto que a fundamentarem, ao Procurador-Chefe da Procuradoria da República no Distrito Federal, nos termos do § 3º do art. 16 da Lei 8.443/1992 c/c o § 7º do art. 209 do Regimento Interno, para adoção das medidas que entender cabíveis;
 d) com fundamento nos arts. 1º, inciso I, 16, inciso I, 17 e 23, inciso I, da Lei 8.443/1992 c/c os arts. 1º, inciso I, 207 e 214, inciso I, do Regimento Interno, que sejam julgadas regulares as contas do senhor Marcelo Bezerra Crivella, CPF XXX.923.197-XX, dando-lhe quitação plena;
 e) com fundamento nos arts. 1º, inciso I, 16, inciso II, 18 e 23, inciso II, da Lei 8.443/1992, c/c os arts. 1º, inciso I, 208 e 214, inciso II, do Regimento Interno, que sejam julgadas regulares com ressalva em face das falhas adiante apontadas as contas dos responsáveis a seguir, dando-lhes quitação:
 e.1) Átila Maia da Rocha - CPF XXX.604.218-XX:
 - não ter solicitado à Secretaria de Monitoramento e Controle da Pesca e Aquicultura (SEMOC) auxílio no desenvolvimento de método para coleta dos dados de produção pesqueira e aquícola, nem ter submetido os resultados obtidos à análise crítica e ao necessário suporte de confirmação (validação dos dados) e ter divulgado oficialmente dados de tal levantamento; que propiciou a ocorrência da realização de levantamento e divulgação oficial de dados sobre a produção pesqueira e aquícola nacional sem avaliação técnica tanto do procedimento utilizado para coleta das informações quanto dos resultados do trabalho, com infração ao disposto no art. 14, inciso VI, do Decreto 6.972/2009 e art. 38, inciso VI, do Regimento Interno do MPA;
 - não ter tomado providências para sanar a falha na segregação de funções do Ministério, que propiciou a ocorrência das falhas na segregação de funções, permitindo que o SPOA Substituto participasse das fases de planejamento, realização e homologação de processo licitatório e, posteriormente, do processo de pagamento dos serviços contratados, com infração ao disposto no art. 62, p. único, do Regimento Interno do MPA (Portaria MPA, 523 de 01/12/2010) , e ao princípio da moralidade, inserto no art. 3º, caput, da Lei nº 8.666/1993;
 - celebrar os Convênios 797354; 795897; 797352; 795751 e 800019, sem o devido planejamento que deveria abranger estudos que permitissem verificar, de modo objetivo, em quais regiões do país a construção das unidades de beneficiamento teriam maior impacto no fomento à atividade pesqueira e aquícola; análise criteriosa dos planos de trabalhos e, em especial, a capacidade de os municípios convenentes gerirem os empreendimentos, contrariando o inciso IX do artigo 6º da Lei 8666/93 e as alíneas "b" dos incisos I e II do artigo 5º da Portaria Interministerial 507, de 24/11/2011;
 e.2) Shirley de Faria Soares de Carvalho - CPF XXX.337.061-XX:
 - nomear servidor ocupante da função de Coordenador-Geral de Administração do Ministério da Pesca e Aquicultura como membro da Comissão Permanente de Licitação e da Equipe de Apoio aos Pregões, mediante as Portarias 27 e 28, de 4/3/2013, o que resultou em falha na segregação de funções;
 f) aplicar ao senhor Dayvson Franklin de Souza, CPF XXX.110.942-XX, a multa prevista no inciso IV do art. 58 da Lei 8.443/1992 c/c o inciso IV do art. 268 do Regimento Interno, com a fixação do prazo de quinze dias, a contar da notificação, para comprovar, perante o Tribunal (art. 216 do Regimento Interno) , o recolhimento da dívida aos cofres do Tesouro Nacional, atualizada monetariamente desde a data do acórdão que vier a ser proferido até a do efetivo recolhimento, se for paga após o vencimento, na forma da legislação em vigor;
 g) autorizar, desde logo, nos termos do art. 28, inciso II, da Lei 8.443/1992, a cobrança judicial das dívidas, caso não atendidas as notificações;
 h) autorizar o parcelamento das dívidas, caso requerido, nos termos do art. 26 da Lei 8.443, de 1992, c/c o art. 217 do Regimento Interno do Tribunal, em até trinta e seis parcelas, atualizadas monetariamente até a data do pagamento, esclarecendo aos responsáveis que a falta de pagamento de qualquer parcela importará no vencimento antecipado do saldo devedor (§ 2º do art. 217 do Regimento Interno do Tribunal) , sem prejuízo das demais medidas legais;
 i) excluir do Rol de Responsáveis o senhor Ricardo Tavares de Jesus Castelo Branco, CPF XXX.927.191-XX, Fiscal Substituto do Contrato 26/2013, por não ter praticado atos de gestão no exercício;
 j) determinar ao Ministério da Agricultura, Pecuária e Abastecimento - MAPA, com fundamento no art. 208, § 2º, do RI/TCU, que informe ao Tribunal, no prazo de trinta dias, encaminhando as respectivas evidências, o estado atual dos Processos de Sindicância 00350.004225/2014-79 e 00350.004159/2014-37 e/ou dos eventuais respectivos processos administrativos disciplinares e tomadas de contas especiais subsequentes, e do Processo Administrativo Disciplinar 00350.004432/2015-12, esclarecendo se foram julgados, se houve recurso administrativo, o último procedimento realizado, a previsão de julgamento, caso ainda não tenham sido julgados.
É o relatório.

Denise Soares Vargas (OAB/DF 16.058) e outros.

Procurador Marinus Eduardo De Vries Marsico.

PRESTAÇÃO DE CONTAS ANUAIS. EXTINTO MINISTÉRIO DA PESCA E AQUICULTURA - EXERCÍCIO DE 2013. IRREGULARIDADES EM EVENTO DE INAUGURAÇÃO DE TERMINAL PESQUEIRO PÚBLICO. DANO AO ERÁRIO. REJEIÇÃO DA MAIORIA DAS ALEGAÇÕES DE DEFESA. CONTAS IRREGULARES. DÉBITO. MULTA. CONTAS REGULARES E REGULARES COM RESSALVA PARA OUTROS RESPONSÁVEIS.

PRESTAÇÃO DE CONTAS (PC)

Secretaria de Controle Externo da Agricultura e do Meio Ambiente (SecexAgroAmbiental).

Em exame, prestação de contas anuais relativa ao exercício de 2013 da Secretaria-Executiva do extinto Ministério da Pesca e Aquicultura (MPA) .
O referido Ministério foi extinto por meio da Medida Provisória 696, de 2/10/2015, e atualmente faz parte do Ministério da Agricultura, Pecuária e Abastecimento (MAPA) . 
Esta etapa cuida do exame das citações e audiências.
II - Citações
A citação de alguns gestores do extinto MPA se deveu a irregularidades no planejamento, execução e fiscalização do evento de inauguração do Terminal Pesqueiro Público de Niterói/RJ e ausência de comprovação de despesas com esse evento no valor de R$ 553.890,00. 
Foram citados os seguintes responsáveis:
Antonio Marcos Horostecki, chefe da Assessoria de Comunicação Social do MPA, por ter autorizado a realização dos serviços para a inauguração do Terminal Pesqueiro Público de Niterói/RJ, mediante o Ofício 137/2013 - ASCOM/GM/MPA, sem realizar o planejamento adequado do evento, sem elaborar termo de referência ou projeto básico e sem analisar os custos previstos no orçamento apresentado pela empresa;
Ricardo Tavares de Jesus Castelo Branco, Fiscal Substituto do Contrato 26/2013, em razão de sua omissão no acompanhamento e fiscalização da execução do Contrato 26/2013;
Henrique Antônio dos Santos Nunes, Subsecretário substituto de Planejamento, Orçamento e Administração do MPA, por ter autorizado o pagamento à empresa Agência de Eventos Negócios e Serviços Ltda., no valor de R$ 738.296,00, mediante despacho, sem observar a correta liquidação da despesa, resultando no pagamento de R$ 553.890,00 sem a devida comprovação das despesas;
Sebastião Macedo da Silva, Coordenador de Produção e Eventos do MPA e Fiscal do Contrato 26/2013, em razão das seguintes condutas:
d.1) Solicitar orçamento para realização da inauguração do Terminal Pesqueiro de Niterói, por meio do Ofício 133/2013-ASCOM/GM/MPA (peça 25, p. 77-79) , sem detalhar os quantitativos dos itens a serem orçados, limitando-se a elencá-los;
d.2) Autorizar a realização dos serviços para a inauguração do Terminal Pesqueiro Público de Niterói/RJ, em conjunto com o Sr. Antonio Marcos Horostecki, mediante o Ofício 137/2013 - ASCOM/GM/MPA, sem realizar o planejamento adequado do evento, sem elaborar termo de referência ou projeto básico e sem analisar os custos previstos no orçamento apresentado pela empresa;
d.3) Atestar a prestação dos serviços pela empresa Agência de Eventos, mediante a assinatura de carimbo no verso da Nota Fiscal 0547 (peça 25, p. 159) e da Nota Técnica 50/2013 - ASCOM/GM (peça 25, p. 75) , de 30/12/2013, recomendando que fosse atendida a solicitação da empresa quanto ao pagamento da referida nota fiscal, no valor de R$ 738.296,00, sem que a empresa tenha apresentado as notas fiscais dos serviços subcontratados;
d.4) Omissão no acompanhamento e fiscalização da execução do Contrato 26/2013, na condição de fiscal do contrato, nomeado pela Portaria s/nº , de 5/11/2013, do Secretário Executivo do MPA.
Empresa Agência de Eventos Negócios e Serviços Ltda., por ter sido a beneficiária de pagamentos pela prestação de serviços não devidamente comprovados para inauguração do Terminal Pesqueiro Público de Niterói/RJ, não apresentando as notas fiscais referentes aos serviços subcontratados, impossibilitando a correta liquidação da despesa.
Apresentaram defesa apenas os dois primeiros citados, o Sr. Antonio Marcos Horostecki e o Sr. Ricardo Tavares de Jesus Castelo Branco. Os demais, devidamente citados, permaneceram em silêncio, fato que ensejou a consideração de suas revelias, consoante o art. 12, § 3º, da Lei 8.443/1992, e permitiu o regular andamento do feito. 
A Secretaria de Controle Externo da Agricultura e do Meio Ambiente (SecexAgroAmbiental) propôs rejeitar as alegações de defesa do Sr. Antonio Marcos Horostecki, uma vez que se limitaram a alegar que agiu de boa-fé, que jamais poderia barrar a realização do evento, uma vez que era servidor comissionado e isso poderia colocar seu emprego e a segurança familiar em risco, e que seguia à risca as ordens de seus superiores hierárquicos.
Já em relação ao Sr. Ricardo Tavares de Jesus Castelo Branco, a unidade técnica propôs acolher suas alegações de defesa, uma vez que demonstraram que, apesar de ter sido designado como fiscal substituto, jamais atuou na fiscalização do evento em questão, conforme documentos apresentados em sua defesa.
Com relação aos demais responsáveis considerados revéis, a SecexAgroAmbiental propõe julgar irregulares suas contas e condená-los, em solidariedade com o Sr. Antonio Marcos Horostecki, ao ressarcimento da quantia de R$ 553.890,00, além da aplicação da multa prevista no art. 57 da Lei 8.443/1992.
 O Ministério Público junto ao TCU, representado pelo Procurador Marinus De Vries Marsico, anuiu integralmente às conclusões da unidade técnica.
Ante este breve relato, passo ao exame das citações promovidas. 
Registro inicialmente que anuo às conclusões da unidade técnica e adoto seus fundamentos como minhas razões de decidir. 
Como evidência de que o evento ocorreu sem qualquer planejamento, têm-se que a autorização para sua realização menciona: "providencie a execução, conforme proposta em anexo". Todavia, a proposta em anexo era uma cópia da proposta da empresa Agência de Eventos, responsável pela execução do evento. O citado documento foi subscrito por Sebastião Macedo e Antônio Horostecki (peça 25, p. 119) .
A solicitação de orçamento à empresa Agência de Eventos (peça 25, p. 77 e 79) , de autoria do Sr. Sebastião Macedo da Silva, não especificou nenhum quantitativo dos serviços solicitados.
A omissão no acompanhamento e fiscalização da execução do Contrato 26/2013 caracterizou-se pelo ateste da única nota fiscal apresentada, no valor de R$ 738.296,00, sem que houvesse o devido detalhamento da despesa e sem as notas fiscais dos serviços subcontratados e sem a relação dos participantes no evento. 
O Tribunal já se manifestou sobre a necessidade de um controle mais rigoroso em contratos de prestação de serviço de organização de eventos, de forma a atender aos comandos dos arts. 62 e 63 da Lei 4.320 (Acórdão 2089/2009-TCU-Plenário; 5.726/2011-TCU-1ª Câmara e 2.164/2014-TCU-Plenário) .
A autorização de pagamento (peça 25, p. 199) , lavrada pelo Sr. Henrique Antônio dos Santos Nunes, considerado revel, ocorreu sem a observação da correta liquidação da despesa, o que resultou no pagamento de R$ 553.890 sem a devida comprovação das despesas.
Ante o exposto, visto que apenas as alegações de defesa do Sr. Ricardo Tavares de Jesus Castelo Branco, fiscal substituto do Contrato, tiveram êxito em afastar a conduta que lhe foi atribuída, as contas dos demais responsáveis e da empresa devem ser julgadas irregulares, e eles devem ser condenados a devolução dos valores utilizados para pagar despesas sem comprovação de sua realização, bem como serem condenados ao pagamento da multa prevista no art. 57 da Lei 8.443/1992.
III - Audiências
Foram realizadas as audiências dos seguintes dirigentes do MPA:
O Sr. Marcelo Bezerra Crivella, então Ministro de Estado da Pesca e Aquicultura, foi ouvido em audiência em razão da celebração dos Convênios 785063 e 786343, sem o devido planejamento que deveria abranger estudos que permitissem verificar, de modo objetivo, em quais regiões do país a construção das unidades de beneficiamento teriam maior impacto no fomento à atividade pesqueira e aquícola; análise criteriosa dos planos de trabalhos e, em especial, a capacidade de os municípios convenentes gerirem os empreendimentos.
A unidade técnica propôs acatar suas razões de justificativas com base na jurisprudência desta Corte citada pelo responsável, no sentido de que "não é razoável exigir que, ante a função de comando geral que exerce, o Ministro de Estado tenha que conferir minunciosamente cada convênio a ser por ele assinado, uma vez que dispõe de toda uma estrutura técnica para desempenhar esse papel.
Acompanho a posição defendida SecexAgroAmbiental, que contou com o endosso do MPTCU, e adoto seus fundamentos às minhas razões de decidir.
No caso em tela, consoante Regimento Interno do MPA (portaria 523, de 1/12/2010) , caberia às unidades técnicas, em especial à Secretaria-Executiva, assistir ao Ministro de Estado no desempenho de sua função. 
O Sr. Henrique Antônio dos Santos Nunes, à época Subsecretário-substituto de Planejamento, Orçamento e Administração (Spoa-Substituto) do MPA teve sua audiência realizada pelos motivos listados a seguir:
a) ter acumulado as funções de membro da Comissão Permanente de Licitação, Equipe de Apoio aos Pregões, Coordenador-Geral de Administração - CGA e SPOA Substituto, sem tomar medidas para sanar tal acúmulo de funções, que propiciou a ocorrência das falhas na segregação de funções, permitindo que o SPOA Substituto participasse das fases de planejamento, realização e homologação de processo licitatório e, posteriormente, do processo de pagamento dos serviços contratados;
b) firmar o Contrato 06/2013 com a empresa Rota Nacional Comércio e Manutenção de Equipamentos Eletrônicos Ltda. - EPP, apesar da ausência de planejamento, que propiciou a ocorrência da contratação de serviços sem necessidade demonstrada e com superestimativa de quantidades;
c) firmar o Contrato 06/2013, sem balizar-se nos preços praticados no âmbito da Administração Pública, que propiciou a ocorrência da contratação de serviços de fornecimento e instalação de vidros com sobrepreço de R$ 411.595,00.
O responsável, devidamente notificado, deixou de apresentar razões de justificativas, devendo, portanto, ser considerado revel. 
A unidade técnica propôs que a primeira conduta seja motivo de ressalvas nas contas do responsável, uma vez que ele participou de diversos pregões como membro e, como Spoa-substituto, foi o responsável pela homologação desses certames, situação que configura evidente falha na segregação de funções. 
Quanto às outras duas irregularidades, a análise da unidade técnica identificou que elas ocorreram em 2012, no âmbito do Pregão 23/2012, razão pela qual entendeu que elas não podem ser objeto de ressalva nas contas do exercício de 2013. Além disso, a unidade verificou que o Sr. Henrique Antônio dos Santos Nunes não assinou o Contrato 6/2013, fruto do mencionado pregão. 
Anuo às conclusões da SecexAgroAmbiental e incorporo seus fundamentos às minhas razões de decidir.
O Sr. Átila Maia da Rocha, Secretário Executivo do Ministério da Pesca e Aquicultura - MPA em 2013, foi ouvido em audiência em razão das seguintes condutas: 
a) por não ter solicitado à Secretaria de Monitoramento e Controle da Pesca e Aquicultura (SEMOC) auxílio no desenvolvimento de método para coleta dos dados de produção pesqueira e aquícola, nem ter submetido os resultados obtidos à análise crítica e ao necessário suporte de confirmação (validação dos dados) e ter divulgado oficialmente dados de tal levantamento; que propiciou a ocorrência da realização de levantamento e divulgação oficial de dados sobre a produção pesqueira e aquícola nacional sem avaliação técnica tanto do procedimento utilizado para coleta das informações quanto dos resultados do trabalho;
b) por não ter tomado providências para sanar a falha na segregação de funções do Ministério, que propiciou a ocorrência das falhas na segregação de funções, permitindo que o SPOA Substituto participasse das fases de planejamento, realização e homologação de processo licitatório e, posteriormente, do processo de pagamento dos serviços contratados;
c) por permitir a continuidade do processo de contratação relativas ao Contrato 06/2013 com a empresa Rota Nacional Comércio e Manutenção de Equipamentos Eletrônicos Ltda. - EPP, quando os quantitativos e as especificidades das necessidades do MPA não haviam sido levantados previamente, que propiciou a ocorrência da contratação de serviços sem necessidade demonstrada e com superestimativa de quantidades;
d) não tomar providencias para impedir a realização do Contrato 06/2013 com a empresa Rota Nacional Comércio e Manutenção de Equipamentos Eletrônicos Ltda. - EPP, cujos quantitativos e as especificidades eram idênticos a outra avenca realizada pelo MTE cerca de cinco meses antes da contratação do MPA, porém com valor cerca de três vezes maior, que propiciou a ocorrência da contratação de serviços de fornecimento e instalação de vidros com sobrepreço de R$ 411.595,00; e
e) celebrar os Convênios 797354; 795897; 797352; 795751 e 800019, sem o devido planejamento que deveria abranger estudos que permitissem verificar, de modo objetivo, em quais regiões do país a construção das unidades de beneficiamento teriam maior impacto no fomento à atividade pesqueira e aquícola; análise criteriosa dos planos de trabalhos e, em especial, a capacidade de os municípios convenentes gerirem os empreendimentos.
Também devidamente notificado, o Sr. Átila deixou de apresentar razões de justificativas, devendo, portanto, ser considerado revel. 
A unidade técnica propôs que as ocorrências das alíneas "a", "b" e "e" fossem motivo de ressalvas nas contas do ex-secretário executivo. 
A secretaria especializada propôs que as condutas das alíneas "c" e "d" não sejam motivo de ressalvas nas contas do responsável, uma vez que ele, após ouvir a instância técnica, encaminhou o processo de contratação à Consultoria Jurídica, que se manifestou pela legalidade dos trâmites legais, e em especial, pela pesquisa de mercado realizada.
Estou de acordo com o exame das condutas do Sr. Átila Maia da Rocha proferido pela SecexAgroAmbiental, e por esse motivo incorporo seus fundamentos às minhas razões de decidir, devendo suas contas serem julgadas regulares com ressalva. 
Apesar de o ex-secretário executivo não ter sido o responsável pela designação formal do Spoa-substituto como membro da comissão de licitação, fato que caracterizou a falha na segregação de função, o ex-secretário executivo foi omisso ao não agir para impedir a referida ocorrência, ainda mais ao se considerar que a Subsecretaria de Planejamento, Orçamento e Administração estava diretamente vinculada à Secretaria-Executiva e que o Sr. Átila Maia da Rocha era o chefe imediato do Sr. Henrique Antônio dos Santos Nunes. 
Considerando que a Sra. Shirley de Faria Soares de Carvalho, na condição de Subsecretária de Planejamento, Orçamento e Administração (Spoa) , foi a responsável pela designação de seu substituto como membro da comissão de licitação, a falha na segregação de função deve ser objeto de ressalva nas suas contas conforme proposta da unidade técnica.
Por fim, foi realizada a audiência do Sr. Dayvson Franklin de Souza, Secretário de Aquicultura e Pesca - SAP entre 2016 e 2017, em razão do não atendimento de diligência do TCU, realizada mediante o Ofício 424/2016-TCU/SecexAmbiental, de 7/10/2016, quanto à ausência de prestação de informação sobre providências adotadas para promover a quantificação da totalidade dos serviços pagos, porém não prestados ao MPA na execução do Contrato 6/2013, firmado em 13/2/2013 (item 'd" do Ofício) e itens "f", "g", "h" e "i" do Ofício.
A unidade técnica destacou que após a primeira resposta parcial, sem qualquer manifestação acerca dos itens "f", "g", "h" e "i" do Ofício 424/2016-TCU/SecexAmbiental, foi realizada a audiência do Sr. Dayvson Franklin de Souza e reiterada a diligência não atendida, novamente endereçada ao Sr. Dayvson, ainda Secretário Especial da Aquicultura e da Pesca. 
A reiteração não foi atendida e o responsável também deixou de apresentar razões de justificativas, devendo ser considerado revel para todos os efeitos. Compete esclarecer que o responsável solicitou prorrogação de prazo para atendimento da audiência, porém não apresentou defesa após o transcurso do prazo concedido.
Com base nessas circunstâncias, a unidade técnica propôs a aplicação da multa prevista no inciso IV do art. 58 da Lei 8.443/1992.
Com relação ao objeto da diligência não atendido, a SecexAgroAmbiental propõe determinar ao MAPA que informe ao TCU, no prazo de noventa dias, o estado atual dos processos de sindicância e dos eventuais processos administrativos disciplinares, bem como tomada de contas especiais subsequentes. 
Manifesto minha concordância com a proposta da SecexAgroAmbiental neste caso.
Compete esclarecer ao Sr. Dayvson que a multa prevista no art. 58, inciso IV, da Lei 8.443/1992, nos termos do §2º do art. 268 do Regimento Interno do TCU, prescinde da realização de audiência. 
Em respeito aos princípios da ampla defesa e do contraditório, foi ofertado ao responsável a oportunidade de se defender acerca do não atendimento de diligência desta Corte. Todavia, ele preferiu o silêncio. Logo, deve ser aplicada a penalidade em comento ao Sr. Dayvson Franklin de Souza. 
	Ante todo o exposto, VOTO para que seja aprovada a minuta de acórdão que ora trago à apreciação deste Colegiado.
TCU, Sala das Sessões Ministro Luciano Brandão Alves de Souza, em 23 de junho de 2020.
Ministro VITAL DO RÊGO 
Relator